ACORDAO-COMPLETO-2351013

ACÓRDÃO 2320/2019 ATA 38/2019 - PLENÁRIO

VISTOS, relatados e discutidos estes autos em que se apreciam recursos de reconsideração interpostos por Aparecida Lúcia Darcin Rigo, Ailthon Januário Pereira, Crys Angélica Ribeiro de Carvalho e pelo Instituto Corpore para o Desenvolvimento da Qualidade de Vida em face do Acórdão 2433/2017-TCU-Plenário, retificado, por inexatidão material, pelo Acórdão 2628/2017-TCU-Plenário, por meio do qual o Tribunal julgou irregulares as contas dos recorrentes condenando-lhes em débito e aplicando-lhes as multas previstas nos arts. 57 e 58 da Lei 8.443/1992;
ACORDAM os Ministros do Tribunal de Contas da União, reunidos em sessão do Plenário, ante as razões expostas pelo Relator, em:
9.1. com fundamento nos arts. 32, inciso I, e 33 da Lei 8.443/1992, conhecer e negar provimento aos recursos de reconsideração interpostos;
9.2. dar ciência deste acórdão aos recorrentes.

Recursos de reconsideração interpostos contra acórdão que julgou irregulares as contas dos recorrentes, condenando-lhes em débito e aplicando-lhes multas, em razão de irregularidades apuradas em tomada de contas especial que avaliou a terceirização de serviços médicos custeados com recursos do SUS, em especial a legalidade da celebração de termos de parcerias com Oscip para esses fins.

Município de Bela Vista do Paraíso/PR.

3. Recorrentes: Aparecida Lúcia Darcin Rigo (XXX.523.979-XX); Ailthon Januário Pereira (XXX.434.211-XX); Instituto Corpore para o Desenvolvimento da Qualidade de Vida (07.229.374/0001-22); Crys Angélica Ribeiro de Carvalho (XXX.731.109-XX).

13.1. Ministros presentes: José Mucio Monteiro (Presidente), Walton Alencar Rodrigues, Benjamin Zymler, Aroldo Cedraz, Raimundo Carreiro, Bruno Dantas (Relator) e Vital do Rêgo.
13.2. Ministros-Substitutos convocados: Augusto Sherman Cavalcanti e Marcos Bemquerer Costa.

ACORDAO-COMPLETO-2525527

Acórdão de Relação 149/2022 - Plenário

Acórdão de Relação

BRUNO DANTAS

Ministro Benjamin Zymler.

Cuidam os autos de recursos de reconsideração interpostos por Aparecida Lúcia Darcin Rigo (peça 290) , Ailthon Januário Pereira (peça 291) , Crys Angélica Ribeiro de Carvalho e pelo Instituto Corpore para o Desenvolvimento da Qualidade de Vida (peças 330-425) contra o Acórdão 2.433/2017 (peça 279) , retificado, por inexatidão material, pelo Acórdão 2.628/2017 (peça 292) , ambos do Plenário. 
Por meio do Acórdão 2433/2017-TCU-Plenário, no que interessa aos recorrentes, este Tribunal julgou irregulares as contas de Ailthon Januário Pereira, Crys Angélica Ribeiro de Carvalho, e do Instituto Corpore para o Desenvolvimento da Qualidade de Vida, condenando-lhes em débito e aplicando-lhes a multa prevista no art. 57 da Lei 8.443/1992. Aplicou, ainda, a multa prevista no inciso II do art. 58 do mencionado diploma legal a Ailthon Januário Pereira e Aparecida Lúcia Darcin Rigo.
A tomada de contas especial que deu origem a estes autos foi autuada por força do Acórdão 1853/2015-TCU-Plenário, mediante conversão de processo de auditoria (TC Processo 024.432/2014-8) , em que se avaliou a legalidade da gestão dos valores financeiros transferidos a Organizações da Sociedade Civil de Interesse Público (Oscip) e demais espécies de entidades na terceirização de ações e recursos financeiros do Sistema Único de Saúde pelo estado e municípios do Paraná, nos exercícios financeiros de 2013 e 2014. 
A deliberação recorrida, relatada pelo Ministro Benjamin Zymler, apresentou o seguinte teor:
"9.1. excluir Vanderley Estruzani da relação processual;
9.2. acatar as razões de justificativa apresentadas pelos Srs. Cláudio Rogério Malacrida, Terezinha de Fátima Inocenti Bitencourt, Hélio Belarmino Pereira, Édson Bernardes de Souza e Sandra Sebastiana Pilegi Pinheiro;
9.3. rejeitar as razões de justificativa apresentadas pelos Srs. João de Sena Teodoro Silva (XXX.394.699-XX) , Ailthon Januário Pereira (XXX.434.211-XX) , Ângelo Roberto Bertoncini (XXX.593.119-XX) e Aparecida Lúcia Darcin Rigo (XXX.523.979-XX) e, com fundamento no art. 58, inciso II, da Lei 8.443/1992, aplicar-lhes as multas nos valores a seguir discriminados, fixando-lhes o prazo de 15 (quinze) dias, a contar da notificação, para comprovarem, perante o Tribunal, o recolhimento da dívida ao Tesouro Nacional, sob pena de cobrança judicial do valor atualizado monetariamente, na forma da legislação em vigor, desde a data do acórdão até a do efetivo recolhimento, se for paga após o vencimento: 
	Responsável
	Valor da Multa

	Ângelo Roberto Bertoncini
	R$ 20.000,00

	João de Sena Teodoro Silva
	R$ 20.000,00

	Ailthon Januário Pereira
	R$ 10.000,00

	Aparecida Lúcia Darcin Rigo
	R$ 10.000,00

9.4. com fundamento nos arts. 1º, inciso I, 16, inciso III, alíneas 'b' e 'c', e §2º, da Lei 8.443/1992 c/c os arts. 19 e 23, inciso III, da mesma Lei, e com os arts. 1º, inciso I, 209, incisos I e III e § 5º, 210 e 214, inciso III, do RITCU, julgar irregulares as contas do Instituto Corpore para o Desenvolvimento da Qualidade de Vida (07.229.374/0001-22) , bem como de Ailthon Januário Pereira (XXX.434.211-XX) , Crys Angélica Ribeiro de Carvalho (XXX.731.109-XX) e João de Sena Teodoro Silva (XXX.394.699-XX) , condenando-os solidariamente ao pagamento das quantias abaixo discriminadas, fixando-lhes o prazo de 15 (quinze) dias, a contar da notificação, para que comprovem, perante este Tribunal (consoante art. 214, inciso III, alínea 'a', do RITCU) , o recolhimento da dívida aos cofres do Fundo Nacional de Saúde, atualizada monetariamente e acrescida dos juros de mora, calculados a partir das datas indicadas até a do efetivo recolhimento, na forma da legislação em vigor:
	Valor Original
	Data da Ocorrência

	R$ 435.425,12
	31/12/2013

	R$ 286.766,96
	31/12/2014

9.5. aplicar aos responsáveis abaixo indicados a multa prevista no art. 57 da Lei 8.443/1992, nos valores a seguir discriminados, fixando-lhes o prazo de 15 (quinze) dias, a contar da notificação, para comprovarem, perante o Tribunal, o recolhimento da dívida ao Tesouro Nacional, sob pena de cobrança judicial do valor atualizado monetariamente, na forma da legislação em vigor, desde a data do acórdão até a do efetivo recolhimento, se for paga após o vencimento: 
	Responsável
	Valor da Multa

	Instituto Corpore para o Desenvolvimento da Qualidade de Vida 
	R$ 500.000,00

	Crys Angélica Ribeiro de Carvalho
	R$ 500.000,00

	João de Sena Teodoro Silva 
	R$ 100.000,00

	Ailthon Januário Pereira 
	R$ 100.000,00

9.6. autorizar, nos termos do art. 28, inciso II, da Lei 8.443/1992, a cobrança judicial das dívidas, caso não sejam atendidas as notificações;
9.7. solicitar à Advocacia-Geral da União, por intermédio do Ministério Público junto ao Tribunal de Contas da União, as medidas necessárias ao arresto dos bens dos responsáveis julgados em débito, nos termos do art. 61 da Lei 8.443/1992;
9.8. encaminhar cópia da presente deliberação ao Procurador-Chefe da Procuradoria da República no Estado do Paraná, nos termos do § 3º do art. 16 da Lei 8.443/1992 c/c o § 7º do art. 209 do RITCU, para adoção das medidas que entender cabíveis."
Admitido o processamento dos recursos, porquanto preenchidos os requisitos previstos no art. 33 da Lei 8.443/1992, conferi efeito suspensivo em relação aos seguintes itens do Acórdão 2433/2017-TCU-Plenário e respectivos responsáveis, conforme despacho à peça 456:
1.1. itens 9.4, 9.5 e 9.6: Crys Angélica Ribeiro de Carvalho e Instituto Corpore para o Desenvolvimento da Qualidade de Vida; 
1.2. itens 9.3 (exceto primeira parte) e 9.6: Aparecida Lúcia Darcin Rigo; e 
1.3. itens 9.3 (exceto primeira parte) , 9.4, 9.5 e 9.6: Ailthon Januário Pereira.
Instruído o presente feito, faço reproduzir, com os ajustes que julgo pertinentes, o exame técnico e o encaminhamento oferecidos pela Secretaria de Recursos deste Tribunal (peça 482) , que contou com a anuência do corpo diretivo da unidade (peças 483 e 484) e do Ministério Público junto ao TCU (peça 487) :
"HISTÓRICO
2. Trata-se, originariamente, de tomada de contas especial (TCE) , convertida a partir de auditoria realizada no município de Bela Vista do Paraíso/PR (TC Processo 024.432/2014-8) , cujo objetivo foi avaliar a legalidade da gestão dos valores financeiros transferidos a Organizações da Sociedade Civil de Interesse Público (Oscip) e demais espécies de entidades na terceirização de ações e recursos financeiros do Sistema Único de Saúde pelo estado e municípios do Paraná, nos exercícios financeiros de 2013 e 2014.
2.1. Sobre a fiscalização originária da TCE em análise, o Tribunal se manifestou, por meio do Acórdão 1853/2015-TCU-Plenário, relatado pelo Ministro Benjamin Zymler, nos seguintes termos:
'9.1. com fulcro no art. 47 da Lei 8.443/1992, converter os presentes autos em tomada de contas especial, mediante autuação de processo específico para esse fim, nos termos do art. 41 da Resolução-TCU 259/2014, a partir da extração de cópias das peças necessárias destes autos;
9.2. com fundamento no art. 12, incisos I e II, da Lei 8.443/1992, determinar a citação dos responsáveis abaixo identificados, para que, no prazo de quinze dias, apresentem alegações de defesa e/ou recolham solidariamente aos cofres do Fundo Nacional de Saúde, as quantias abaixo indicadas, atualizadas monetariamente, na forma da lei, a partir das respectivas datas até o efetivo recolhimento, cujo débito é constituído como a seguir descrito:
9.2.1. Srs. João de Sena Teodoro Silva (XXX.394.699-XX) e Ailthon Januário Ferreira (XXX.434.211-XX) , em solidariedade com o Instituto Corpore para o Desenvolvimento da Qualidade de Vida (07.229.374/0001-22) e com Crys Angélica Ulrich (XXX.731.109-XX) , por atestarem, liquidarem e pagarem despesas públicas sem comprovação da execução dos serviços e sem respaldo de documentos hábeis à comprovação da execução dos supostos serviços, contrariando disposições dos arts. 62 e 63 da Lei 4.320/1964, abstendo-se de exigir documentos fiscais idôneos (notas fiscais) para respaldar os pagamentos e de efetuar retenções obrigatórias de contribuições para a seguridade social sobre os pagamentos efetuados; e por não exigirem comprovação da vinculação das despesas que constam no rol do Relatório de Contabilidade da Oscip, de 22 de outubro de 2014, apresentadas pelo Instituto Corpore para o Desenvolvimento da Qualidade de Vida, com a execução dos objetos dos Termos de Parceria 13/2010 e 48/2010, e aceitarem que essas despesas, que não foram pagas com transferências bancárias de contas específicas dos termos de parceria firmados com o município, fossem consideradas despesas operacionais dos ajustes firmados, contrariando disposições do art. 9º, § 2º, inciso IV e V, e art. 15 da Lei 9.790/1999, e do art. 12 do Decreto 3.100/1999;
9.2.2. do Instituto Corpore para o Desenvolvimento da Qualidade de Vida (07.229.374/0001-22) e de Crys Angélica Ulrich (XXX.731.109-XX) , solidariamente com os responsáveis acima qualificados, por apresentarem recibos (sem validade fiscal) para cobrança e recebimento de prestação de serviços ao município de Bela Vista do Paraíso/PR desacompanhados de documentos hábeis à comprovação da real prestação dos respectivos serviços, além de não efetuarem recolhimentos das contribuições patronais obrigatórias para a seguridade social sobre a folha de pagamento e sobre o faturamento auferido com os Termos de Parceria 13/2010 e 48/2010, contrariando disposições dos arts. 1º e 2º da Lei 8.846/1994, do art. 22, inciso I, da Lei 8.212/1991, do art. 9º da Lei 8.742/1993, e por apresentarem relação de despesas operacionais que constam do rol do Relatório de Contabilidade da Oscip, de 22 de outubro de 2014, sem a devida comprovação que essas despesas se relacionam com a execução dos objetos dos termos de parceria firmados com o município de Bela Vista do Paraíso/PR, cujos pagamentos não têm origem em transferências bancárias das contas específicas dos termos de parceria firmados, do art. 9º, § 2º, inciso IV e V, e art. 15 da Lei 9.790/1999, e do art. 12 do Decreto 3.100/1999:
9.3. No âmbito do processo de tomada de contas especial que vier a ser constituído, realizar a audiência, com fundamento art. 43, inciso II, da Lei 8.443/1992, para que os responsáveis abaixo relacionados, no prazo de quinze dias, apresentem razões de justificativa sobre as seguintes irregularidades:
9.3.1. De Ângelo Roberto Bertoncini (XXX.593.119-XX) , na condição de Prefeito Municipal (de 1/1/2009 a 31/12/2012) , por homologar os atos irregulares praticados pelas comissões encarregadas de selecionar os projetos, e, ainda, celebrar com o Instituto Corpore para o Desenvolvimento para a Qualidade de Vida os Termos de Parcerias 13 e 48/2010, para execução de projetos que não contemplaram as atividades essenciais exigidas nos editais dos Concursos de Projetos 1/2009 e 1/2010, que definiram como objeto principal das parcerias a prestação de serviços de consultoria, assessoria e treinamento de pessoal, acolhendo proposta que previa unicamente o fornecimento de mão de obra, desatendendo o disposto no item 1 do edital do Concurso de Projetos 1/2009 e no item 2 do edital do Concurso de Projetos 1/2010 combinados com o art. 27, incisos III e IV, do Decreto 3.100/1999, segundos os quais, a seleção e julgamento de projetos, será orientada, entre outros, pelos critérios da 'adequação entre os meios sugeridos, seus custos, cronogramas e resultados', bem como do 'ajustamento da proposta às especificações técnicas';
9.3.2. De Cláudio Rogério Malacrida (XXX.897.088-XX) , Terezinha de Fátima Inocenti Bitencourt (XXX.377.939-XX) e Hélio Belarmino Pereira (XXX.525.499-XX) , na condição de integrantes da Comissão de julgamento do Concurso de Projetos 1/2009, selecionar e adjudicar propostas de projetos que não contemplaram as atividades principais exigidas no edital, não observando o disposto no item 1 do edital do Concurso de Projetos 1/2009 e no item 2 do edital do Concurso de Projetos 1/2010 combinados com o art. 27, incisos III e IV, do Decreto 3.100/1999, segundos os quais, a seleção e julgamento de projetos, será orientada, entre outros, pelos critérios da 'adequação entre os meios sugeridos, seus custos, cronogramas e resultados', bem como do 'ajustamento da proposta às especificações técnicas';
9.3.3. do Srs. Edson Bernardes de Souza (XXX.176.509-XX) , Sandra Sebastiana Pilegi Pinheiro (XXX.290.799-XX) e Hélio Belarmino Pereira (XXX.525.499-XX) , na condição de integrantes da Comissão de julgamento do Concurso de Projetos 1/2010, por selecionar e adjudicar propostas de projetos que não contemplaram as atividades principais exigidas no edital, desatendendo o disposto no item 1 do edital do Concurso de Projetos 1/2009 e no item 2 do edital do Concurso de Projetos 1/2010 combinados com o art. 27, incisos III e IV, do Decreto 3.100/1999, segundos os quais, a seleção e julgamento de projetos, será orientada, entre outros, pelos critérios da 'adequação entre os meios sugeridos, seus custos, cronogramas e resultados', bem como do 'ajustamento da proposta às especificações técnicas';
9.3.4. De João de Sena Teodoro Silva (XXX.394.699-XX) , na condição de Prefeito Municipal de Bela Vista do Paraíso/PR (a partir de 1/1/2013) ; de Aparecida Lucia Darcin Rigo (XXX.523.979-XX) , na condição de Diretora do Departamento de Saúde, a partir de 1/1/2009 (nomeada pelo Decreto municipal 2/2009) até 4/4/2012 (Decreto 42/2012) ; de Vanderley Estruzani, (XXX.709.039-XX) , na condição de Diretor do Departamento de Saúde, a partir de 5/4/2012 (Decreto 45/2012) até 10/10/2012 (Decreto 152/2012) ; de Ailthon Januário Pereira (XXX.434.211-XX) , na condição de Diretor do Departamento de Saúde, a partir de 11/10/2012 (Decreto 156/2012) até 30/12/2012 (Decreto 175/2012) ; e a partir de 7/1/2013 (Decreto 7/2013) , por deixarem de exigir a plena execução do objeto dos Termos de Parcerias 13 e 48/2010, conforme definido nos editais dos Concursos de Projetos 1/2009 e 1/2010 (prestação de serviços de consultoria, assessoria e treinamento de pessoal, entre outros) , ou, caso constatada a incapacidade técnica da Oscip, deixarem de providenciar a rescisão desses ajustes, descumprindo o art. 11, caput e § 1º, da Lei 9.790/1999;'
2.2. Os responsáveis foram citados pelas seguintes irregularidades das quais decorrem débitos, segundo o relatório do acórdão recorrido (peça 281, p. 3-4) :
a) Devido à atestação, liquidação e pagamento de despesas públicas sem comprovação da execução dos serviços e sem respaldo de documentos hábeis à comprovação da execução dos supostos serviços, contrariando disposições dos arts. 62 e 63 da Lei 4.320/1964, abstendo-se de exigir documentos fiscais idôneos (notas fiscais) para respaldar os pagamentos e de efetuar retenções obrigatórias de contribuições para a seguridade social sobre os pagamentos efetuados; e por não exigirem comprovação da vinculação das despesas que constam no rol do Relatório de Contabilidade da Oscip, de 22 de outubro de 2014, apresentadas pelo Instituto Corpore para o Desenvolvimento da Qualidade de Vida, com a execução dos objetos dos Termos de Parceria 13/2010 e 48/2010, e aceitarem que essas despesas, que não foram pagas com transferências bancárias de contas específicas dos termos de parceria firmados com o município, fossem consideradas despesas operacionais dos ajustes firmados, contrariando disposições do art. 9º, 10º, § 2º, inciso IV e V, e art. 15 da Lei 9.790/1999, e do art. 12 do Decreto 3.100/1999;
b) Devido à apresentação, pelo Instituto Corpore para o Desenvolvimento da Qualidade de Vida, e sua representante legal, à época dos fatos, Sra. Crys Angélica Ulrich, de recibos sem validade fiscal, para cobrança e recebimento de prestação de serviços ao município de Bela Vista do Paraíso/PR, desacompanhados de documentos hábeis à comprovação da real prestação dos respectivos serviços, além de não efetuarem recolhimentos das contribuições patronais obrigatórias para a seguridade social sobre a folha de pagamento e sobre o faturamento auferido com os Termos de Parceria 13/2010 e 48/2010, contrariando disposições dos arts. 1º e 2º da Lei 8.846/1994, do art. 22, inciso I, da Lei 8.212/1991, do art. 9º da Lei 8.742/1993, e por apresentarem relação de despesas operacionais que constam do rol do Relatório de Contabilidade da Oscip, de 22 de outubro de 2014, sem a devida comprovação que essas despesas se relacionam com a execução dos objetos dos termos de parceria firmados com o município de Bela Vista do Paraíso/PR, cujos pagamentos não têm origem em transferências bancárias das contas específicas dos termos de parceria firmados, do art. 9º, 10º, § 2º, inciso IV e V, e art. 15 da Lei 9.790/1999, e do art. 12 do Decreto 3.100/1999.
2.3. Do mesmo modo, as partes foram ouvidas em audiência, tendo por base os enunciados do item 9.3 do Acórdão 1853/2015-TCU-Plenário, transcritos acima.
2.4. Após oitiva das partes e análise das alegações de defesa e razões de justificativa apresentadas, o Tribunal, por meio do Acórdão 2.433/2017 (peça 279) , retificado, por inexatidão material, pelo Acórdão 2.628/2017 (peça 292) , ambos do Plenário e sob a relatoria do Ministro Benjamin Zymler, aplicaram multa e imputaram débito a alguns dos acusados, na forma transcrita na introdução acima.
2.5. Insatisfeita, Aparecida Lúcia Darcin Rigo interpôs recurso de reconsideração (peça 290) , requerendo a reforma do Acórdão 2433/2017-TCU-Plenário, para:
b.1) excluir a multa aplicada à recorrente;
b.2) sucessivamente, reduzir o valor da multa aplicada à recorrente.
2.6. Também Irresignado, Ailthon Januário Pereira interpôs recurso de reconsideração (peça 291) , solicitando dar-lhe provimento para (peça 291, p. 10-11) :
Preliminarmente
b.1) declarar a ocorrência de nulidade processual por ofensa ao princípio constitucional do contraditório e da ampla defesa;
b.2) anular o processo a partir do voto do relator;
b.3) reabrir o contraditório e ouvir o recorrente a respeito da cominação da multa proporcional ao dano;
b.4) sucessivamente, simplesmente excluir a multa proporcional ao dano, sem a necessidade, em consequência, de anulação do processo e reabertura do contraditório;
Quanto ao mérito:
b.5) reformar o Acórdão 2433/2017-TCU-Plenário;
b.6) excluir as multas e a imputação de débito impostas ao recorrente;
b.7) sucessivamente, reduzir o valor das multas aplicadas ao recorrente. (Grifos no original) 
2.7. Do mesmo modo, Crys Angélica Ribeiro de Carvalho e o Instituto Corpore para o Desenvolvimento da Qualidade de Vida interpuseram recurso de reconsideração (peças 330-425) , requerendo (peça 330, p. 26) :
' (...) seja dado provimento ao recurso para que, aplicando-se os ditames constitucionais e legais do processo administrativo, tendo em mira a sua finalidade e o dever de buscar a verdade material, seja deferida a juntada do acervo documental anexo e determinada a apreciação pela z. equipe técnica, determinante para o reconhecimento da efetiva execução das atividades e da regularidade das despesas da parceria em análise, desaguando no afastamento de toda e qualquer determinação de ressarcimento ou pagamento de multa pelos Recorrentes.'
ADMISSIBILIDADE
3. Reiteram-se os exames preliminares de admissibilidade (peças 449-452) , ratificados pelo Exmo. Sr. Ministro-Relator, na peça 456, que concluiu pelo conhecimento do recurso interposto, suspendendo-se os efeitos dos itens 9.4, 9.5 e 9.6 do Acórdão 2.433/2017, retificado, por inexatidão material, pelo Acórdão 2628/2017-TCU-Plenário e sob a relatoria do Ministro Benjamin Zymler, em relação aos recorrentes Crys Angélica Ribeiro de Carvalho e Instituto Corpore para o Desenvolvimento da Qualidade de Vida; bem como dos itens 9.3 (exceto primeira parte) e 9.6, quanto ao responsável Ailthon Januário Pereira; e dos itens 9.3 (exceto primeira parte) , 9.4, 9.5 e 9.6 do mesmo julgado, em relação à recorrente Aparecida Lúcia Darcin Rigo, estendendo-se a suspensão dos efeitos aos responsáveis condenados em solidariedade com os ora reclamantes, eis que preenchidos os requisitos processuais aplicáveis à espécie.
MÉRITO
4. Delimitação
4.1. Constituem objetos dos recursos as seguintes questões:
a) Se Aparecida Lúcia Darcin Rigo e Ailthon Januário Pereira podem ser responsabilizados pelas irregularidades descritas nos autos e se eles têm condição de pagar os valores de débito e multa que lhe foram imputados (peças 290; e 291, p. 5-13) ;
b) Se foi regular a multa imputada a Ailthon Januário Pereira com base no artigo 57 da Lei 8.443/1992 (peça 291, p. 4-5) ;
c) Se ocorreu a terceirização irregular de profissionais de saúde nos Termos de Parceria 13/2010 e 48/2010, em debate nos autos (peças 330, p. 2-4; e 331-351) ;
d) Se a fiscalização dos Termos de Parceria 13/2010 e 48/2010, nos exercícios de 2013 e 2014, foi regular (peças 331, p. 4-6; e 352-353) ;
e) Se foram regulares os pagamentos efetuados ao Instituto Corpore com base em meros recibos emitidos pela Oscip e não em notas fiscais e se a entidade estaria obrigada ao recolhimento de contribuições patronais para a seguridade social obrigatórias sobre a folha de pagamentos e o faturamento auferido (peça 330, p. 6-18) ;
f) Se o emprego dos recursos a título de 'fomento de atividades' foi regular (peças 330, p. 18-26; e 354-425) .
5. Responsabilização de Aparecida Lúcia Darcin Rigo e Ailthon Januário Pereira, irregularidades descritas nos autos e condição de pagar os valores de débito e multa imputados (peças 290; e 291, p. 5-13) 
5.1. Os recorrentes Aparecida Lúcia Darcin Rigo e Ailthon Januário Pereira afirmam não poderem ser responsabilizados pelas irregularidades descritas nos autos e não terem condições financeiras de quitar o débito e a multa que lhe foram imputados, impondo-se a modificação do julgado recorrido, tendo em vista os seguintes argumentos:
a) Os fundamentos do acórdão recorrido acerca da condenação dos recorrentes diz respeito ao fato de terem sido eles os principais responsáveis pela celebração dos termos de parceria ou por terem dado continuidade ao ajuste, que tinha finalidade de terceirizar indevidamente os serviços de saúde do ente municipal. Ailthon responde, também, por deixar de exigir a plena execução do objeto dos ajustes, contribuindo para o débito decorrente do desvio de finalidade nos gastos com 'fomento de atividades' (peça s 290, p. 1-3; e 291, p. 1-4) ;
b) A decisão de contratar a Oscip foi exclusiva do executivo, sem a participação dos recorrentes (peças 290, p. 3; e 29, p. 5) ;
c) Aparecida Lúcia Darcin Rigo não elaborou o edital de licitação e os termos de parceria, haja vista que não tinha sequer conhecimento técnico-jurídico para tanto, não sendo formada em Direito. Ela ocupa o cargo de auxiliar administrativo na prefeitura (peça 290, p. 3-4) ;
d) Os recorrentes se limitaram a executar os termos de parceria e essa conduta não é suficiente para incriminá-los, devendo ser estendida a eles a interpretação benéfica que a Corte aplicou a Vanderley Estruzani, segundo a qual os ajustes foram firmados antes da gestão dele e os pagamentos ocorreram posteriormente à saída daquele gestor (peças 290, p. 4; e 291, p. 5) ;
e) Eventuais documentos assinados por Aparecida Lúcia Darcin Rigo, quando da abertura do concurso de projetos, foram-lhe apresentados já redigidos, cumprindo-lhe apenas assiná-los (peça 290, p. 4) ;
f) É enganosa a posição de mando que sugere a designação do Diretor do Departamento de Saúde, pois os recorrentes eram apenas responsáveis pela área operacional, não lhes competindo decidir sobre contratação de Oscip. Em município de pequeno porte como Bela Vista do Paraíso, que possui cerca de 15.000 habitantes, a autoridade se concentra na figura do prefeito, tendo o diretor de departamento papel subalterno e essencialmente executório, sem atribuições deliberativas (peças 290, p. 4; e 291, p. 5) ;
g) A contratação da Oscip foi precedida de pareceres favoráveis emitidos pela procuradoria jurídica, gerando nos recorrentes legítima presunção de inexistência de ilegalidade (peças 290, p. 6; e 291, p. 6) ;
h) Vem de longo tempo o relacionamento do município de Bela Vista do Paraíso com Oscips, tendo vigorado até fevereiro de 2010 a contratação do Centro Integrado de Apoio Profissional (CIAP) , sem nenhum óbice ou questionamento por parte do TCU. Essa entidade foi sucedida pelo Instituto Corpore e, naturalmente, os recorrentes acreditaram que não havia nenhum vício nesse tipo de parceria (peça 290, p. 6; e 291, p. 6) ;
i) Os recorrentes careciam de conhecimento técnico-jurídico para interpretar a lei ou a jurisprudência do Tribunal de Contas da União (TCU) , acerca da admissão de Oscip, além de não terem capacidade técnica para elaborar o edital de licitação e os termos de parceria, tendo agido de boa-fé, o que atrai a aplicação analógica do enunciado 249 da Súmula do TCU (peças 290, p. 6; e 291, p. 6) ;
j) Competia a Ailthon Januário Pereira exclusivamente a fiscalização operacional da prestação de serviços pela Oscip, tendo sido exitoso nessa tarefa, tanto que o acórdão recorrido reconheceu a efetiva prestação de serviços pela entidade (peça 291, p. 6-7) ;
k) Os artigos 39 e 40 da Instrução Normativa 5/2017-MPOG, transcritas nos recursos, ao definirem as atividades fiscalizatórias e de gestão da execução contratual, separa a fiscalização do contrato em 'técnica' e 'administrativa'. A primeira se refere ao acompanhamento com o objetivo de avaliar a execução do objeto nos moldes contratados; e a segunda busca acompanhar os aspectos administrativos da execução dos serviços (peças 290, p. 4-5; e 291, p. 7-8) ;
l) Cabia aos recorrentes o exercício da fiscalização técnica, centrada em avaliar a execução do objeto nos moldes contratados e aferir se a quantidade, qualidade, tempo e modo da prestação dos serviços estão compatíveis com os indicadores de níveis mínimos de desempenho estipulados no ato convocatório (peças 290, p. 5; e 291, p. 8) ;
m) Não competia aos recorrentes o desempenho da fiscalização administrativa, na qual se inserem a checagem da destinação das verbas cobradas pela Oscip a título de 'taxa operacional', 'custos indiretos' ou 'fomento de atividades', bem como questões contratuais envolvendo a entidade. Logo, eles não podem ser responsabilizados por aquilo que não lhes incumbia decidir ou fiscalizar (peças 290, p. 5; e 291, p. 8) ;
n) Ailthon Januário Pereira não pode ser obrigado a devolver aquilo que não lhe incumbia fiscalizar ou ressarcir o que não o beneficiou. O montante de R$ 722.192,08, atinente a gastos com 'fomento de atividades', deve ser restituído pelo Instituto Corpore, o qual não prestou contas do referido valor e ainda o empregou em custos e despesas da própria entidade, como demonstrou a deliberação recorrida (peça 291, p. 8-9) ;
o) Deve-se que observar a resistência da Oscip em prestar contas dos gastos realizados não se desfez sequer diante do TCU. Se a intimidação desta Corte é insuficiente para submeter a entidade, não parece razoável criticar o insucesso de um pequeno município localizado nos sertões do Paraná (peça 291, p. 9) ;
p) As multas aplicadas aos recorrentes possuem valores exorbitantes e são impagáveis, tendo em vista que Ailthon Januário Pereira se encontra desempregado atualmente, auferindo apenas renda eventual como trabalhador autônomo; e Aparecida Lúcia Darcin Rigo é assalariada e recebe R$ 2.659,93 mensais. Assim, impõe-se o afastamento das multas e do débito imputados aos recorrentes ou, sucessivamente, a redução das penalidades pecuniárias (peças 290, p. 6; e 291, p. 10) ;
Análise
5.2. Os argumentos dos recorrentes não merecem prosperar. A responsabilidade pela gestão dos recursos do Fundo Municipal de Saúde é do secretário de saúde (art. 9º, inciso III, da Lei 8.080/1990) . Independentemente da participação de outros agentes na prática de determinados atos de administração dos recursos, remanesce para o secretário a responsabilidade primeira pela correta aplicação dos recursos e pelo alcance dos objetivos estabelecidos no Sistema Único de Saúde. (Acórdão 5509/2013-TCU-Segunda Câmara, relatado pela Ministra Ana Arraes) .
5.3. Não há dúvida de que os Termos de Parceria 13/2010 e 48/2010 configuraram terceirização indevida dos serviços de saúde, por meio de Oscip, ponto que será objeto de detalhamento em tópico subsequente. Não é questão trivial a ser desconsiderada pelos gestores máximos da saúde no Município.
5.4. Nessa linha, constata-se relevante a participação dos dois Secretários Municipais de Saúde especificamente na irregularidade relativa à formatação ou manutenção da terceirização indevida de mão de obra mediante termo de parceria, a qual foi colocada nas audiências, nos seguintes termos (peça 281, p. 5) :
9.3.4. De João de Sena Teodoro Silva (XXX.394.699-XX) , na condição de Prefeito Municipal de Bela Vista do Paraíso/PR (a partir de 1/12013) ; de Aparecida Lucia Darcin Rigo (XXX.523.979-XX) , na condição de Diretora do Departamento de Saúde, a partir de 1/1/2009 (nomeada pelo Decreto municipal 2/20009) até 4/4/2012 (Decreto 42/2012) ; de Vanderley Estruzani, (XXX.709.039-XX) , na condição de Diretor do Departamento de Saúde, a partir de 5/4/2012 (Decreto 45/2012) até 10/10/2012 (Decreto 152/2012) ; de Ailthon Januário Pereira (XXX.434.211-XX) , na condição de Diretor do Departamento de Saúde, a partir de 11/10/2012 (Decreto 156/2012) até 30/12/2012 (Decreto 175/2012) ; e a partir de 7/1/2013 (Decreto 7/2013) , por deixarem de exigir a plena execução do objeto dos Termos de Parcerias 13 e 48/2010, conforme definido nos editais dos Concursos de Projetos 1/2009 e 1/2010 (prestação de serviços de consultoria, assessoria e treinamento de pessoal, entre outros) , ou, caso constatada a incapacidade técnica da Oscip, deixarem de providenciar a rescisão desses ajustes, descumprindo o art. 11, caput e § 1º, da Lei 9.790/1999.
5.5. Primeiramente, ao contrário do que afirma, a atuação de Aparecida Lúcia Darcin Rigo, que dirigiu o Departamento de Saúde do Município de Bela Vista/PR, entre 1º/1/2009 e 4/4/2012, não apenas foi relevante, como se encontra na gênese nas contratações discutidas nos presentes autos, conforme se constata em documentos presentes nos autos.
5.6. Em 25/11/2009, a Diretora do Departamento de Saúde, Aparecida Lúcia Darcin Rigo, encaminhou ao Prefeito municipal à época, Ângelo Roberto Bertoncini, comunicação acerca da necessidade de contratação de nova Oscip para operacionalizar programas de saúde no ente (peça 35, p. 1-3) . No documento, inclusive, já há relatos sobre as controvérsias que esse tipo de contratação poderia originar no campo da terceirização, o que afasta o alegado desconhecimento de possíveis problemas (peça 35, p. 2) :
É certo, porém, que, no mês de outubro do ano de 2.007, referida Instituição sofreu auditoria da Receita Federal, através do auditor Sr. Antônio Expedido Moscatto, que após análise geral considerou este convênio ilegal, alegando que todos os funcionários deverão ser contratados diretamente pela Prefeitura Municipal, que arcará com os respectivos encargos previsto em Lei, e que a utilização da filantropia da APAE deverá ser utilizada somente para fins que se destina por força estatutária, impondo o encerramento do referido convênio até a data de 31 de dezembro de 2.007.
5.7. Após a celebração de termo de parceria com o Centro Integrado e Apoio Profissional, portanto com expertise suficiente para entender dos limites desses ajustes, a recorrente solicitou autorização para deflagrar licitação para contratação de nova Oscip (peça 35, p. 3) , o que deu início aos procedimentos internos no ente municipal para a realização do Concurso de Projetos 001/2009 (peça 35) , tendo culminado no Termo de Parceria 13/2010 (peça 27, p. 1-9) , assinado em 26/2/2010.
5.8. Do mesmo modo, no mês seguinte à assinatura do Termo de Parceria 13/2010, em 25/3/2010, a recorrente encaminhou ao Prefeito Ângelo Roberto Bertoncini nova comunicação, bastante semelhante à anterior, na qual conclui como única possibilidade para resolução dos atendimentos em saúde no Núcleo de Assistência da Saúde da Família, no município, exatamente a contratação de outra Oscip, com urgência (peça 21, p. 1-3) . O pedido deu início aos procedimentos internos do Concurso de Projetos 01/2010 (peça 21) , que culminou na assinatura do Termo de Parceria 048/2010 (peça 222, p. 37-41) .
5.9. É importante ressaltar que restou demonstrado nos autos que, não obstante os objetivos constantes dos editais dos concursos de projetos, com previsão de serviços de consultoria, assessoria e treinamento de pessoal, para aprimoramento da gestão da saúde no município, o Instituto Corpore e o ente municipal, com a chancela da recorrente, tinham, desde o início, a intenção apenas de terceirizar a mão de obra, sob falsa roupagem.
5.10. De outro lado, a execução propriamente dita dos Termos de Parceria ocorreu integralmente na gestão de Ailthon Januário Pereira à frente do Departamento de Saúde do Município de Bela Vista do Paraíso/PR, razão pela qual coube a esse gestor o cotejo da atuação do Instituto Corpore com os ajustes. Mas, de fato, como afirma o acórdão recorrido, houve falha grave na fiscalização do acordado, tendo, inclusive, culminado em prejuízos ao erário.
5.11. No que tange ao uso dos termos de parceria apenas para o fornecimento de mão de obra ao ente municipal, questiona-se o recorrente, por exemplo, em que medida se operou a fiscalização das metas colocadas pela própria Oscip e que restaram por integrar o Termo de Parceria 48/2010:
9 - Metas/Ações
9.1 - Capacitar todos os membros que compõem o Núcleo de Apoio à Saúde da Família.
9.1.1 - Reunir 100% dos funcionários para sensibilização da real função/atribuição pertinente a cada profissional.
9.1.2 - Realizar sensibilização com 100% dos funcionários relacionado ao trabalho em equipe;
9.1.3 - Capacitar 100% dos funcionários em relação à humanização na assistência à saúde.
9.2 - Realizar Planejamento Estratégico relacionado ao Núcleo de Apoio à Saúde da Família. NASF.
9.2.1 - Realizar uma avaliação técnica e administrativa das ações desenvolvidas pelo Núcleo de Apoio à Saúde da Família;
9.2.2. - Realizar um diagnóstico situacional da realidade atual no setor do NASF;
9.2.3 - Planejar ações necessárias de acordo com cada prioridade detectada;
9.2.4 - Realizar reuniões de integração entre Estratégia Saúde da Família e Núcleo de Apoio mensalmente para realizar discussão, estudos de caso e trocas de experiências profissionais.
9.3 - Sensibilizar a população de Bela Vista do Paraíso sobre a real função do Núcleo de Apoio à Saúde da Família.
9.3.1 - Realizar reuniões semestrais de sensibilização à comunidade sobre o objetivo do Núcleo de Apoio à Saúde da Família.
5.12. A questão, no caso de Ailthon Januário, não era a formatação do termo de parceria, mas sim o posicionamento do dirigente máximo do Órgão Municipal de Saúde diante dos próprios limites ajustados entre o ente e o Instituto Corpore. Não é razoável ao gestor nesta posição observar a execução dos ajustes de forma completamente destoante dos limites pactuados e não realizar nenhum questionamento. Trata-se de grave omissão.
5.13. Diferentemente de Vanderley Estruzani, o recorrente não só geria o Departamento Municipal de Saúde, como era o responsável por autorizar e atestar as ações do Instituto Corpore, supostamente destinadas ao cumprimento dos ajustes (peças 338, p. 12; e 348, p. 1-6) .
5.14. Como se discutirá à frente, constatou-se que os recursos empregados nos termos de parceria tiveram a finalidade apenas de pagamento de despesas com salários e encargos de pessoal, não tendo gerado qualquer produto quantificável no âmbito das ações de consultoria, assessoria e treinamento de pessoal. A manutenção desse status quo, por certo, era de responsabilidade de Ailthon Januário Pereira.
5.15. Destaque-se, ainda, que o Plenário desta Corte, seguindo orientação do Relator a quo, sopesou adequadamente as condutas, ao diferenciar a participação de Aparecida Lúcia Darcin Rigo na gênese dos ajustes e de Ailthon Januário Pereira na manutenção dos acordos dos Prefeitos municipais, signatários dos termos de parceria, tendo aplicado diferentes penalidades.
5.16. Por fim, conforme pacífica jurisprudência desta Casa, as precárias condições financeiras do responsável não são motivo para deixar de apená-lo (Acórdão 1134/2008-TCU-Primeira Câmara, relatado pelo Ministro Marcos Bemquerer) .
6. Multas imputadas a Ailthon Januário Pereira com base no artigo 57 da Lei 8.443/1992 e regularidade (peça 291, p. 4-5) 
6.1. O recorrente Ailthon Januário Pereira afirma não ter sido regular a multa a ele imputada com fundamento no artigo 57 da Lei 8.443/1992, tendo em vista os seguintes argumentos:
a) Imputou-se ao recorrente a multa de R$ 100.000,00 prevista no artigo 57 da Lei 8.443/1992, denominada multa proporcional ao dano causado ao erário (peça 291, p. 4) ;
b) A aplicação dessa penalidade jamais foi cogitada durante a instrução processual e a audiência do recorrente, sendo que a cominação partiu do Relator, conforme consignado no voto condutor da deliberação recorrida (peça 291, p. 4-5) ;
c) O Relator deveria ter reaberto o contraditório para possibilitar ao recorrente o exercício da ampla defesa. Essa omissão configura nulidade processual por ofensa ao artigo 5º, inciso LV, da Constituição Federal, o qual abarca o princípio constitucional do contraditório e da ampla defesa (peça 291, p. 5) ;
d) Impõe-se a anulação do processo a partir do voto do Relator e a reabertura do contraditório e a oitiva do recorrente acerca da multa proporcional ao dano ou, sucessivamente, a exclusão da penalidade proporcional ao dano (peça 291, p. 5) .
Análise
6.2. Não assiste razão ao recorrente. É possível a aplicação concomitante, ao mesmo responsável e no mesmo processo, das multas previstas nos artigos 57 e 58 da Lei 8.443/1992, quando a primeira penalidade está vinculada ao débito que foi objeto de citação e a segunda, às irregularidades que foram objeto de audiência (Acórdão 486/2016-TCU-Segunda Câmara, relatado pelo Ministro André de Carvalho) .
6.3. A jurisprudência do Tribunal vem admitindo a aplicação concomitante de multas com amparo nos artigos 57 e 58 da Lei 8.443, de 1992, desde que a multa prevista no artigo 58 decorra de irregularidade distinta daquela que originou o débito e, por conseguinte, a aplicação da multa do artigo 57 (Acórdãos 7.302/2014, relatado pelo Ministro Raimundo Carreiro; e 2.610/2014, sob a relatoria do Ministro Aroldo Cedraz, ambos da 2ª Câmara) .
6.4. No presente caso, a multa do artigo 58 da Lei 8.443/1992 decorreu da omissão quanto à terceirização irregular por meio da celebração de Termos de Parceria com a Oscip, destinados apenas à cessão de mão de obra. Já a penalidade prevista no artigo 57 do mesmo instrumento legal se originou do débito referente ao desvio de finalidade nos recursos federais repassados.
6.5. Ao contrário do que afirma o recorrente, a possibilidade de aplicação da multa prevista no artigo 57 da Lei 8.443/1992 está expressamente descrita nos ofícios de citação destinados ao ex-gestor (peças 144, p. 3; e 244, p. 3) , não sendo necessária proposta da unidade técnica nesse sentido, haja vista a aplicação da penalidade ser de competência do colegiado. Logo, não há que se falar em afronta ao contraditório e à ampla defesa.
7. Terceirização irregular de profissionais de saúde nos Termos de Parceria 13/2010 e 48/2010, em debate nos autos (peças 330, p. 2-4; e 331-351) 
7.1. O Instituto Corpore para o Desenvolvimento da Qualidade de Vida e a responsável Crys Angélica Ribeiro de Carvalho afirmam não ter havido terceirização irregular de mão de obra nos termos de parceria em análise nos autos, tendo em vista os seguintes argumentos:
a) A leitura do julgado recorrido revela que o Tribunal entendeu ter havido mera terceirização de profissionais de saúde, por conta da impossibilidade de se identificar as provas de execução das atividades de consultoria, assessoria e cooperação técnica (peça 330, p. 2) ;
b) Com o objetivo de fundamentar a reforma do acórdão recorrido, os recorrentes buscaram documentos para comprovar que as atividades de consultoria, assessoria e cooperação técnica foram realizadas, estando tratadas, no recurso, por ano de execução (peça 330, p. 2) ;
c) Para o ano de 2013, os recorrentes juntam o Doc. 03, com dez atestados de visitas técnicas realizadas naquele exercício, por equipe do Instituto Corpore, para diagnóstico relacionado aos resíduos de serviço de saúde, apoio técnico e operacional às equipes, organização de campanhas, entrega de materiais, reuniões com a equipe local e com representantes do parceiro público, além de apresentações do Projeto SOS Planeta em escolas municipais (peças 330, p. 2; e 332-333) ;
d) Os recorrentes juntam, também, ações em comemoração ao dia do enfermeiro, uso consciente da água, afixação de cartazes em campanha relacionada à dengue, esclarecimento sobre hepatites virais, combate ao fumo e à gripe, entrega de EPIs para auxiliares de serviços gerais e cozinheiro, uniformes para aplicação de inseticidas aos agentes de endemias, manual de tuberculose e treinamento introdutório para os agentes de endemias, além de ofícios solicitando autorização para as atividades assinaladas. Confirmam essas afirmações relatório de produtividade relativo ao ano de 2013, no qual o Instituto demonstra qualitativa e quantitativamente os serviços desempenhados, bem como listas de presença nas reuniões realizadas (peças 330, p. 3; e 334-347) ;
e) Para 2014, o Instituto Corpore reforçou a atuação em atividades de consultoria, assessoria e cooperação técnica, o que se demonstra com doze atestados de visitas técnicas ao município realizadas pelo parceiro privado (peças 330, p. 3; e 348) ;
f) Constam, também, três ofícios enviados pelo Instituto Corpore ao município para que fosse autorizada a execução de campanhas, como o dia mundial de combate à hanseníase (peças 330, p. 3-4; e 349) ;
g) Os recorrentes apresentam, ainda, relatório de produtividade para o exercício de 2014, com aspectos quantitativos e qualitativos das atividades desempenhadas, acompanhado do resultado quantitativo do questionário apresentado ao público atendido. Isso demonstra que o Instituto Corpore foi muito mais do que mero fornecedor de mão de obra para o Município de Bela Vista do Paraíso (peças 330, p. 4; e 350-351) .
Análise
7.2. Não assiste razão aos recorrentes. Coaduna-se com o posicionamento do Relator a quo, corroborado por outras decisões desta Corte, segundo o qual não há amparo legal na contratação de mão de obra por entidade interposta mediante a celebração de termo de parceria com Oscip ou de instrumentos congêneres, tais como convênios, termos de cooperação ou termos de fomento, firmados com entidades sem fins lucrativos. O termo de parceria é modalidade de ajuste destinada à promoção de mútua cooperação da entidade qualificada como Oscip com o Poder Público, para o fomento e a execução das atividades de interesse público previstas no art. 3º da Lei 9.790/1999, com natureza jurídica diversa da do contrato (Acórdão 352/2016-TCU-Plenário, relatado pelo Ministro Benjamin Zymler; e 2.057/2016 - Plenário, sob a relatoria do Ministro Bruno Dantas) .
7.3. A discussão quanto à execução de termos de parceria e contratos com organizações sociais e organizações da sociedade civil de interesse público (Oscips) está entre os temas mais modernos e controversos do Direito Administrativo e deve ser objeto de profundo cuidado desta Corte, sobretudo em ajustes relacionados ao Sistema Único de Saúde (SUS) . Como se constatará no presente caso emblemático, esse tipo de ajuste tem capacidade de promover grandes prejuízos aos cofres públicos, haja vista a nebulosa estrutura jurídica de controle.
7.4. Para tanto, cabe discutir os limites da assistência à saúde na Constituição Federal e na Lei. Para tanto, transcrevem-se três importantes dispositivos constitucionais:
Art. 197. São de relevância pública as ações e serviços de saúde, cabendo ao Poder Público dispor, nos termos da lei, sobre sua regulamentação, fiscalização e controle, devendo sua execução ser feita diretamente ou através de terceiros e, também, por pessoa física ou jurídica de direito privado.
Art. 199. A assistência à saúde é livre à iniciativa privada.
§1º As instituições privadas poderão participar de forma complementar do sistema único de saúde, segundo diretrizes deste, mediante contrato de direito público ou convênio, tendo preferência as entidades filantrópicas e as sem fins lucrativos.
7.5. A Carta Magna, em seu artigo 197, considera as ações e serviços de saúde como de relevância pública, devendo sua execução ser feita diretamente pelo próprio Estado ou por meio de terceiros, pessoa física ou jurídica de direito privado. Do mesmo modo, o artigo 199 do diploma maior afirma ser a assistência à saúde livre à iniciativa privada.
7.6. Assim, é certo que instituições privadas estão autorizadas a prestarem serviços de saúde, desde que respeitem os dispositivos regulamentares do Poder Público e aceitem a fiscalização estatal.
7.7. Portanto, nas ações e serviços de saúde, há a possibilidade de prestação pelo Poder Público ou pelo particular, delineando-se na figura dos serviços públicos sociais e não exclusivos, citados na doutrina de Maria Sylvia Zanella Di Pietro (Direito administrativo. 24. ed. São Paulo: Atlas, 2011, p. 112) . Celso Antônio Bandeira de Mello conceitua essas atividades como serviços públicos não privativos do Estado (Curso de direito administrativo. 33 ed. São Paulo: Malheiros editores, p. 715) .
7.8. De outro lado, a atuação do Poder Público, por meio do Sistema Único de Saúde, conforme o artigo 197 da Carta Magna, ocorre por intermédio de uma rede regionalizada e hierarquizada, envolvendo primordialmente a União, os Estados, o Distrito Federal e os municípios, em atuação direta ou indireta, por terceiros, em modalidade afeta à descentralização por serviços, com a criação, por lei, de pessoas jurídicas, como fundações e autarquias, por exemplo. Trata-se, portanto, da atuação do Estado, por intermédio da Administração Direta e Indireta.
7.9. Entretanto, o §1º do artigo 199 do Diploma Maior autoriza a participação de instituições privadas no Sistema Único de Saúde de forma complementar, mediante contrato de direito público ou convênio, tendo preferência as entidades filantrópicas e as sem fins lucrativos.
7.10. Extrai-se do dispositivo que a Constituição admite a possibilidade de transferência de determinados serviços complementares às atividades executadas pelo SUS para a iniciativa privada, com pagamento pelos cofres governamentais. Essa atuação não pode substituir o Poder Público, restringindo-se a complementar a execução dos serviços pelo Estado.
7.11. Ao regulamentar os dispositivos constitucionais, a Lei 8.080/1990 explicitou, em seus artigos 24, 25 e 26, em que contexto se aceita a participação complementar:
Art. 24. Quando as suas disponibilidades forem insuficientes para garantir a cobertura assistencial à população de uma determinada área, o Sistema Único de Saúde (SUS) poderá recorrer aos serviços ofertados pela iniciativa privada.
Parágrafo único. A participação complementar dos serviços privados será formalizada mediante contrato ou convênio, observadas, a respeito, as normas de direito público.
Art. 25. Na hipótese do artigo anterior, as entidades filantrópicas e as sem fins lucrativos terão preferência para participar do Sistema Único de Saúde (SUS) .
Art. 26. Os critérios e valores para a remuneração de serviços e os parâmetros de cobertura assistencial serão estabelecidos pela direção nacional do Sistema Único de Saúde (SUS) , aprovados no Conselho Nacional de Saúde.
7.12. Note-se que a participação complementar das instituições privadas deverá ocorrer apenas quando as disponibilidades das entidades públicas vinculadas ao SUS forem insuficientes para garantir a cobertura assistencial à população.
7.13. A forma em que se deve operar essa participação exige a lavratura de contrato ou convênio preferencialmente com entidades filantrópicas e sem fins lucrativos, sobretudo para evitar a mercantilização da saúde pública, além do necessário respeito a normas de direito público, ainda que mitigado.
7.14. É importante ressaltar que esse formato de complementação envolve, em regra, a atuação do ente privado em suas próprias instalações e com recursos humanos e materiais próprios, como leciona Maria Sylvia Zanella Di Pietro (Parcerias na administração pública: concessão, permissão, franquia, terceirização, parceria público-privada e outras formas. 10 ed. São Paulo: Atlas, 2015, p. 234) :
Isto não significa que o Poder Público vai abrir mão da prestação do serviço que lhe incumbe para transferi-la a terceiros; ou que estes venham a administrar uma entidade pública prestadora do serviço de saúde; ou que estes venham a administrar uma entidade pública prestadora do serviço de saúde; significa que a instituição privada, em suas próprias instalações e com seus próprios recursos humanos e materiais, vai complementar as ações e serviços de saúde, mediante contrato ou convênio.
7.15. O Supremo Tribunal Federal, por sua vez, julgou parcialmente procedente a Ação Direta de Inconstitucionalidade 1.923, de modo a considerar válida a prestação de serviços públicos não exclusivos por organizações sociais em parceria com o Poder Público, por intermédio de contrato de gestão.
7.16. Esse ponto é objeto de grande controvérsia doutrinária e jurisprudencial sobre os liames em que organizações sociais e organizações da sociedade civil de interesse público podem atuar na gestão da saúde pública em parceria com o Estado. Questiona-se, por exemplo, se essas entidades podem administrar a totalidade de um hospital, por exemplo. De toda sorte, mesmo na atuação dessas pessoas jurídicas, verifica-se preocupação com o adequado delineamento dos serviços, por meio de contratos de gestão ou termos de parceria.
7.17. Além disso, a disponibilização de profissionais de saúde por meio de contratos administrativos com empresas de fornecimento de mão de obra também tem sido aceito por esta Corte e na Administração Pública, como destaca o Ministro Relator Benjamin Zymler no Acórdão 352/2016-TCU-Plenário, que consolidou as conclusões da fiscalização de orientação centralizada na qual se insere o presente processo:
A disponibilização dos profissionais de saúde é muito frequente mediante a utilização de contratos administrativos celebrados com amparo na Lei 8.666/1993. Embora não exista nenhuma polêmica sobre a legalidade deste tipo de ajuste, (...) 
7.18. Assim, em interpretação mais ampla possível, os serviços de saúde podem ser prestados livremente pela iniciativa privada ou, no caso do SUS, diretamente ou indiretamente pelo Estado. Além disso, complementarmente, esses trabalhos podem ser realizados por intermédio de entidades privadas em suas instalações e com pessoal próprio ou por organizações sociais e da sociedade civil de interesse público (Oscips) , com regras detalhadas em termos de parceria e contratos de gestão, além de contratos administrativos de fornecimento de mão de obra.
7.19. No caso de Oscips, a questão possui outras peculiaridades a serem consideradas. Tendo em vista os benefícios tributários que esse grupo normalmente possui, o Tribunal, ao analisar inúmeros casos, firmou entendimento de que é vedado às entidades qualificadas como Organização da Sociedade Civil de Interesse Público (Oscip) , atuando nessa condição, participar de processos licitatórios promovidos pela Administração Pública Federal (Acórdão 746/2014-TCU-Plenário, relatado pelo Ministro Marcos Bemquerer) .
7.20. O Tribunal de Contas da União (TCU) entende que o termo de parceria é modalidade de ajuste destinada à promoção de mútua cooperação da entidade qualificada como Oscip com o Poder Público, para o fomento e a execução das atividades de interesse público previstas no art. 3º da Lei 9.790/1999, incluído pela Lei 13.019/2014, transcrito abaixo, com natureza jurídica diversa da do contrato, como destacado no voto condutor da deliberação recorrida:
'Art. 3º A qualificação instituída por esta Lei, observado em qualquer caso, o princípio da universalização dos serviços, no respectivo âmbito de atuação das Organizações, somente será conferida às pessoas jurídicas de direito privado, sem fins lucrativos, cujos objetivos sociais tenham pelo menos uma das seguintes finalidades:
I - promoção da assistência social;
II - promoção da cultura, defesa e conservação do patrimônio histórico e artístico;
III - promoção gratuita da educação, observando-se a forma complementar de participação das organizações de que trata esta Lei;
IV - promoção gratuita da saúde, observando-se a forma complementar de participação das organizações de que trata esta Lei;
V - promoção da segurança alimentar e nutricional;
VI - defesa, preservação e conservação do meio ambiente e promoção do desenvolvimento sustentável;
VII - promoção do voluntariado;
VIII - promoção do desenvolvimento econômico e social e combate à pobreza;
IX - experimentação, não lucrativa, de novos modelos sócio produtivos e de sistemas alternativos de produção, comércio, emprego e crédito;
X - promoção de direitos estabelecidos, construção de novos direitos e assessoria jurídica gratuita de interesse suplementar;
XI - promoção da ética, da paz, da cidadania, dos direitos humanos, da democracia e de outros valores universais;
XII - estudos e pesquisas, desenvolvimento de tecnologias alternativas, produção e divulgação de informações e conhecimentos técnicos e científicos que digam respeito às atividades mencionadas neste artigo.
XIII - estudos e pesquisas para o desenvolvimento, a disponibilização e a implementação de tecnologias voltadas à mobilidade de pessoas, por qualquer meio de transporte.'
7.21. Logo, a Oscip deve atuar ao lado da Administração Pública, em mútua cooperação, para o atingimento de finalidades de interesse público e recíproco, por meio da celebração de termos de parceria destinados ao cumprimento de projetos e atividades previamente definidos. Essa conjuntura não se coaduna com a contratação apenas para o fornecimento de mão de obra terceirizada, como identificado no presente processo. O fornecimento de pessoal deve ser realizado, por meio de contratos administrativos, respeitados os princípios do concurso público. Nessa linha, cabe delinear uma vez mais o que se esperava dos termos de parceria firmados com o Instituto Corpore.
7.22. O edital do Concurso de Projetos 01/2009 (peça 35, p. 8-28) já previa, desde o início, como objeto do ajuste a ser celebrado a cooperação técnica e assessoria no fomento de atividades de promoção de saúde de forma complementar, em determinados programas (peça 35, p. 8) :
'Cooperação técnica e assessoria no fomento das atividades de promoção gratuita de saúde de forma complementar', nos programas de adesão voluntária nas áreas de: atenção básica (programa de saúde da família, programa de agentes comunitários, programa de saúde bucal, programa de redução de danos DST/AIDS e de apoio de diagnóstico e tratamento, nos programas de analises clinicas do laboratório municipal) ; programa de Pronto Atendimento e Especialidades Médicas, no município de Bela Vista do Paraíso. Capacitação e Treinamento Continuado para os integrantes da Estratégia Saúde da Família; Consultoria Administrativa Técnica Especializada, para a Secretaria de Saúde. Promoção da Ação Social através, de projetos vinculados ao CRAS c demais projetos da secretaria de promoção social pelo período de 12 (doze) meses, podendo ser prorrogado, observado o limite previsto na legislação vigente.'
7.23. Do mesmo modo, no detalhamento do projeto, a Oscip deveria obrigatoriamente formular proposta para atender os seguintes requisitos (peça 35, p. 9) :
'4.2.1 Consultoria, Assessoria e Treinamentos na Estratégia de Saúde da Família: Saúde da Mulher, Saúde da Criança, Saúde do Idoso, Pronto Atendimento (PA) , Programa de Combate às Carências Nutricionais - Programa SISVAN, Programa dos Diabéticos e Hipertensos, Programa de Reabilitação Através da Fisioterapia, Saúde Mental, Programa Saúde Bucal,
Programa das Gestantes - SIS Pré Natal, Teste do Pezinho, Programa DST/Aids, Situação Político Gerencial, Controle e Avaliação, Recursos Financeiros (SUS) 
4.2.2 Assessoria na Instalação da Informatização da Saúde Municipal
4.2.3 Execução dos Serviços Prestados no Posto 24 Horas Municipal
4.2.4 Auditoria em Saúde'
7.24. Claramente, a gênese do que se pretendia com o termo de parceria a ser firmado a partir do Concurso de Projetos 01/2009 estaria na prestação de serviços de consultoria, assessoria e treinamento, de modo a dar nova conformação à gestão de saúde, atuando em parceria com o ente municipal. Todavia, logo nos Anexos I e II do referido edital, constata-se que a estrutura inicial dada ao procedimento teria apenas roupagem de contratação de serviços de consultoria, na forma como se exigiria nesse tipo de ajuste, prevendo-se, de fato, admissão de pessoal (peça 35, p. 17-21) .
7.25. Por outro lado, mesmo com a previsão de contratação de pessoas, como afirma o recorrente, os responsáveis e a própria entidade parceira não estariam desobrigados de cumprir a finalidade primordial do ajuste, relacionada à consultoria, assessoria e treinamentos, objetivos reafirmados no Anexo I do edital (peça 35, p. 17) :
'A presente Seleção de Projetos tem por objeto a celebração de Termo de Parceria a ser firmado com entidade de direito privado sem fins lucrativos qualificada como OSCIP para desenvolvimento e o progressivo aprimoramento do Programa Saúde da Família, visando o fortalecimento da capacidade técnico-operacional do sistema de saúde municipal, mediante cooperação mútua, com a integração, ampliação e organização do Serviço de Internação Domiciliar, mediante o desenvolvimento de ações de gestão, de prevenção e de assistência ao Programa Municipal de DST/AIDS, atendimento das exigências legais relacionadas à Vigilância Epidemiológica e demais atividades vinculadas ao Programa Saúde de Família e Atenção Básica Municipal.'
7.26. De fato, como afirmam os recorrentes, há previsão de contratação de pessoal nos Anexos I e II ao edital (peça 35, p. 17-21) . Todavia, essa previsão, por óbvio, não poderia ser interpretada de forma dissociada da finalidade e do objeto primordial do ajuste, não obstante se constate que a aparente contradição dentro do próprio edital foi proposital, com vistas a dar roupagem de contratação de serviços de consultoria e assessoria à mera cessão de mão de obra.
7.27. Nesse sentido, transcreve-se a Cláusula Primeira do Termo de Parceria 13/2010, firmado a partir do Concurso de Projetos 01/2009 (peça 27, p. 1) :
'O presente TERMO DE PARCERIA tem por objeto a conjunção de esforços para desenvolver, programar e operacionalizar, na Área de Saúde, prestação de serviços de assessoria técnica e desenvolvimento dos programas afins, com vistas a garantir a saúde da população, observadas as especificações técnicas e a descrição das atividades estabelecidas no Anexo ao presente instrumento.'
7.28. Do mesmo modo, o edital do Concurso de Projetos 01/2010 (peça 21, p. 8-31) , que veio logo em seguida, teve como objeto a seleção de entidade qualificada como Oscip para celebração de Termo de Parceria, 'visando ao desenvolvimento progressivo e o aprimoramento do Núcleo de Apoio à Saúde da Família (NASF) , bem como o desenvolvimento de ações que visem atividades de apoio intermediário a órgãos do setor público ou cooperação técnica' (peça 21, p. 8) . Nesse caso, sequer se previu contratação de pessoas, cabendo ao parceiro privado definir o formato da proposta para o atendimento do chamamento.
7.29. O Termo de Parceria 48/2010 (peça 222, p. 37-41) , firmado a partir desse concurso, restou por configurar o objeto do ajuste em termos ainda mais direcionados a serviços de consultoria e assessoria (peça 222, p. 37) :
'O presente Termo de Parceria tem por objeto a formação de vínculo de cooperação, visando ao aprimoramento do planejamento e a modernização da gestão pública, incluindo consultoria, obtenção de bens e serviços e assessorias ou cooperação técnica correlata, através das finalidades determinadas pela Lei Municipal 690/2008, com ações que possibilitem a melhoria da qualidade dos serviços oferecidos a população de conformidade com os programas de trabalho, especificamente ao NASF.'
7.30. Inclusive, como relata a unidade técnica, o projeto apresentado pelo Instituto Corpore como Plano de Trabalho do concurso de projetos (peça 19, p. 46-57) apontou os seguintes objetivos a serem perseguidos, transcritos uma vez mais para melhor entendimento (peça 19, p. 57) :
'9 - Metas/Ações
9.1 - Capacitar todos os membros que compõem o Núcleo de Apoio à Saúde da Família.
9.1.1 - Reunir 100% dos funcionários para sensibilização da real função/atribuição pertinente a cada profissional.
9.1.2 - Realizar sensibilização com 100% dos funcionários relacionado ao trabalho em equipe;
9.1.3 - Capacitar 100% dos funcionários em relação à humanização na assistência à saúde.
9.2 - Realizar Planejamento Estratégico relacionado ao Núcleo de Apoio à Saúde da Família. NASF.
9.2.1 - Realizar uma avaliação técnica e administrativa das ações desenvolvidas pelo Núcleo de Apoio à Saúde da Família;
9.2.2. - Realizar um diagnóstico situacional da realidade atual no setor do NASF;
9.2.3 - Planejar ações necessárias de acordo com cada prioridade detectada;
9.2.4 - Realizar reuniões de integração entre Estratégia Saúde da Família e Núcleo de Apoio mensalmente para realizar discussão, estudos de caso e trocas de experiências profissionais.
9.3 - Sensibilizar a população de Bela Vista do Paraíso sobre a real função do Núcleo de Apoio à Saúde da Família.
9.3.1 - Realizar reuniões semestrais de sensibilização à comunidade sobre o objetivo do Núcleo de Apoio à Saúde da Família.'
7.31. Constata-se que os escopos primordiais dos dois ajustes eram, como consignado no acórdão recorrido, serviços consultoria, assessoria e treinamento de pessoal, com vistas à modernização da gestão da saúde do município. Os documentos 'Projeto de Execução da Parceria do Instituto Corpore com o Município de Bela Vista do Paraíso' (peça 354) e o 'Planejamento Estratégico de 2011' (peça 355) , juntados pelos recorrentes, como defesa, confirmam os fins apontados para os ajustes.
7.32. Todavia, ao se analisar as planilhas de preços ofertadas pela Oscip aos concursos de projetos, como concluiu adequadamente a equipe de auditoria que atuou no TC Processo 024.432/2014-8, constata-se que não havia a real intenção de executar os termos de parceria, como formatados. Nesse sentido, cabe transcrever trecho do relatório do Acórdão 1853/2015-TCU-Plenário, relatado pelo Ministro Benjamin Zymler:
'45. A Oscip apresentou anexas aos seus projetos as seguintes planilhas de preços de serviços (peça 28, p. 2) que seriam ofertados ao Município.
TABELA 4: Planilha de Custos Apresentada pelo Instituto Corpore
No Concurso de Projetos 1/2009 
	Discriminação 
	N. De profissionais 
	Valor (R$) 

	Salários 
	70
	75.142,83 

	Insalubridade 
	70
	15.028,27 

	Encargos 
	--
	29.729.41 

	Demais Despesas 
	--
	11.990,05 

	Soma 
	--
	131.890,56 

46. Como se vê, a planilha de preços acima, integrante do projeto apresentado no Concurso de Projetos 1/2010, somente previu gastos com salários e encargos de pessoal.
47. De acordo com esse projeto, ao valor mensal das remunerações incidiriam 'encargos' e 'insalubridade' e 'demais despesas', totalizando a despesa mensal de R$ 131.890,56, que é precisamente o valor do gasto mensal previsto na cláusula quarta do Termo de Parceria 13/2010.
48. Do mesmo modo, a planilha de preços apresentada pela Oscip no Concurso de Projetos 1/2010 (peça 18, p. 6) somente previu gastos com salários e encargos de pessoal, a saber:
TABELA 5: Planilha de Custos Mensais Apresentada pelo Instituto Corpore
Concurso de Projetos 1/2010 
	Discriminação 
	N. De profissionais 
	Valor (R$) 

	Salários 
	7
	13.876,80 

	Encargos 
	7
	4.575.18 

	Demais Despesas 
	--
	1.845.20 

	Soma 
	--
	20.297.18 

49. Considerando a vigência inicial de doze meses, o valor total do projeto foi fixado em R$ 243.566,15, que é precisamente o valor do Termo de Parceria 48/2010, firmado, em seguida com o município de Bela Vista do Paraíso/PR, conforme extrato publicado em 23/7/2010.
50. À vista das duas planilhas de preços, conclui-se que nem o município de Bela Vista do Paraíso/PR, nem tampouco o Instituto Corpore tinha real intenção de executar os objetos principais dos termos de parceria, tal como previram os respectivos editais.
7.33. Coaduna-se com o posicionamento dos auditores, no sentido de que os Termos de Parceria 13 e 48/2010 tinham a intenção apenas de conferir aparência de legalidade à contratação que se destinava, em realidade, ao fornecimento de mão de obra, em detrimento do planejado nos dois concursos de projetos.
7.34. Quanto à execução, as prestações de contas apresentadas pela entidade quando das alegações de defesa (peças 50-106 e 197-220) e novamente juntadas ao recurso em análise (peças 355-418) restam por corroborar essa conclusão, pois apresentam apenas gastos com folhas de pagamento e respectivos encargos, não se demonstrando quaisquer atividades de consultoria, assessoria ou efetivo treinamento de pessoal.
7.35. Os recorrentes, nos recursos em análise, apresentam supostos atestados de visitas técnicas sem sequer comprovar com documentos idôneos que o diagnóstico fora, de fato, realizado, além de supostas comprovações de entregas de materiais que estão relacionados apenas à própria atividade do pessoal cedido, como EPIs e uniformes (peças 340-342) , em atuação comum em qualquer cessão de mão de obra. As provas restam por confirmar as conclusões do julgado.
7.36. Pode-se observar, nessa linha, que as atividades indicadas pelo recorrente já estão inseridas na rotina de qualquer Secretaria de Saúde, mesmo as mais desestruturadas, por certo, havendo pessoal destinado a essas tarefas. As provas apenas corroboram a conclusão de que os termos de parceria tinham finalidade exclusiva de terceirização da mão de obra.
7.37. Além disso, não se consegue identificar a parcela de custos na quase totalidade dessas atividades dentro do conjunto de despesas pagas no âmbito dos termos de parceria, senão pelo pagamento de pessoas, o que reforça a conclusão de simples cessão de mão de obra, conjuntura bastante distinta de trabalhos relacionados a consultoria e assessoria técnica.
7.38. Vê-se, por exemplo, nas supostas ações em comemoração ao Dia do Enfermeiro (peça 334) , que a atuação envolveria os mais diversos polos em que a entidade tem termos de parceria, não se podendo concluir minimamente em que medida as atividades interferiram nos custos relacionados ao Município de Bela Vista do Paraíso/PR.
7.39. Também, não se pode considerar palestras pontuais de poucas horas ou mesmo minutos, em dias comemorativos, como o Dia do Enfermeiro ou campanhas, ou um único curso introdutório para gentes de endemias, como estratégia de treinamento de pessoal capaz de justificar a formatação dos termos de parceria. Vê-se, claramente, que não há produtos consistentes extraídos dos documentos juntados aos autos e, agora, em grau recursal.
7.40. Por fim, é importante informar que, em análise independente dos trabalhos de auditoria realizados por esta Corte, o Ministro de Estado da Justiça, por meio da Portaria do Ministério da Justiça 74, de 1º abril de 2016, publicada no DOU de 5/4/2016, declarou a perda de qualificação do Instituto Corpore para o Desenvolvimento da Qualidade de Vida como Oscip, excluindo-o da relação controlada pelo órgão.
7.41. A entidade impetrou Mandado de Segurança contra a medida no Superior Tribunal de Justiça, protocolado sob o número 22.993/DF, o qual teve pedido liminar indeferido pelo Ministro Relator Francisco Falcão e se encontra pendente de julgamento do mérito. O Instituto Corpore interpôs agravo interno contra a decisão, o qual foi negado, por unanimidade, pela Primeira Sessão daquela Corte, em acórdão publicado em 17/12/2017.
7.42. No julgado, o Ministro Francisco Falcão relata que o fundamento para a perda da qualificação de Oscip pelo Instituto decorreu exatamente de ter o Ministério da Justiça entendido que a parceria firmada pela entidade com o Município de Bela Vista do Paraíso/PR tinha por finalidade a terceirização do serviço de saúde. Transcreve-se, nesse sentido, trecho do acórdão supracitado:
'Trata-se de mandado de segurança impetrado contra suposto ato ilegal do Ministro de Estado da Justiça que, por meio da Portaria do Ministério da Justiça 74, de abril de 2016, declarou a perda de qualificação da parte impetrante como Organização da Sociedade Civil de Interesse Público - OSCIP, sob o fundamento de que a parceria firmada entre a parte ora recorrente e o Município de Bela Vista do Paraíso/PR tinha por finalidade a terceirização do serviço de saúde, em desconformidade com os arts. 3º e 4º, inciso I, da Lei 9.790/99.'
7.43. Cabe transcrever, ainda, por pertinente, trecho do Parecer 220/2016/DIVOT/COESO/DEJUS/SNJ, do Ministério da Justiça, constante do acórdão citado, que relata o posicionamento independente da entidade em relação à deliberação ora em debate:
'17. A Portaria [...ilegível...] Administração Pública emitam decisões dissonantes sobre o mesmo tema, e não condicionar a atuação administrativa a eventos que, embora relacionados, visam a questões distintas, como já explicitado acima pelo que se entende pela desnecessidade, in casu, de se aguardar eventual decisão do TCU sobre a Tomada de Contas Especial lá instaurada, uma vez que dito processo possui finalidade diversa da que está sendo discutida na presente Representação Administrativa, cujo escopo, repita-se, é averiguar a permanência dos requisitos formais e materiais necessários à manutenção da qualificação como OSCIP, o que não constitui objeto do procedimento de contas que está sendo processado naquela Corte.'
7.44. Em decisão proferida no Processo 960.536/15, o Tribunal de Contas do Estado do Paraná (TCE/PR) , por sua vez, julgou tomada de contas extraordinária acerca das mesmas irregularidades em debate nos presentes autos, dentre outras, tendo a Corte de Contas estadual também concluído pela terceirização irregular de mão de obra. Nessa linha, cabe transcrever trecho do Acórdão 4.567/17 - Segunda Câmara, relatado pelo Conselheiro Ivens Zschoerper Linhares:
'Desta forma, conclui-se sem qualquer dúvida que o Instituto Corpore atuou como mera intermediadora de mão de obra, sendo que lhe cabia fazer o mero processamento mensal da folha de pagamento, de modo que a parceria realizada configurou terceirização indevida da execução de serviços públicos, em ofensa ao art. 3º, caput da Lei 9.790/99, e violação ao art. 37, II, da Constituição Federal.'
7.45. Assim, tanto esta Corte quanto o Ministério da Justiça e o TCE/PR, em análises independentes, concluíram que os termos de parceria firmados pelo Instituto Corpore com o Município de Bela Vista do Paraíso/PR tiveram a intenção de dissimular verdadeira terceirização indevida de mão de obra. Logo, não se identifica inconsistência no julgado ora em debate.
8. Fiscalização dos Termos de Parceria 13/2010 e 48/2010, nos exercícios de 2013 e 2014; e regularidade (peças 331, p. 4-6; e 352-353) 
8.1. O Instituto Corpore para o Desenvolvimento da Qualidade de Vida e a responsável Crys Angélica Ribeiro de Carvalho afirmam não ter havido irregularidade na fiscalização dos Termos de Parceria 13/2010 e 48/2010, nos exercícios de 2013 e 2014, tendo em vista os seguintes argumentos:
a) O acórdão recorrido apontou deficiência de monitoramento da execução, bem como de análise de resultados, por Comissão de Avaliação, fundamentando multa às partes. Mas, os recorrentes não podem ser penalizados (peça 330, p. 4) ;
b) Até outubro de 2015, de fato, não havia Comissão de Avaliação constituída pelo Município e o monitoramento do Termo de Parceria era realizado pelo Conselho Municipal de Saúde. Essa análise era registrada em livro físico de posse da Prefeitura, o que deve ser solicitado pelo TCU à Municipalidade, para busca da verdade real, princípio que, juntamente com o formalismo moderado, rege o processo nesta Corte. Esse postulado deve harmonizar-se com a tutela do interesse público (peça 30, p. 4-5) ;
c) O princípio da verdade real é obrigatório em processos como o que ora se analisa, não se tratando de liberalidade, conforme leciona Celso Antônio Bandeira de Melo, Sérgio Ferraz e Adilson Abreu Dallari (peça 330, p. 5-6) ;
d) Para que se viabilize a demonstração de que houve fiscalização dos termos de parceria em análise, o Instituto Corpore pretendia requerer ao Município o fornecimento dos registros referentes aos exercícios de 2013 e 2014 dos ajustes, para apresentação ao Tribunal, Mas, dada a exiguidade do prazo e o período festivo de final de ano a prejudicar a obtenção dos documentos, requer-se, em nome do princípio da verdade real, que o TCU diligencie ao Município de Bela Vista do Paraíso/PR, de modo a obter acesso aos livros físicos em que eram registradas as atividades do Conselho Municipal de Saúde, então responsável pela fiscalização dos termos de parceria (peça 330, p. 6) .
Análise
8.2. Não assiste razão aos recorrentes. De acordo com o artigo 11 da lei 9.790/1999, a execução do objeto do Termo de Parceria será acompanhada e fiscalizada por órgão do Poder Público da área de atuação correspondente à atividade fomentada, e pelos Conselhos de Políticas Públicas das áreas correspondentes de atuação existentes, em cada nível de governo.
8.3. Ainda no decorrer da auditoria realizada no Município de Bela Vista do Paraíso/PR, em 2014, tratada no TC Processo 024.432/2014-8, os técnicos desta Corte solicitaram ao ente, em mais de uma oportunidade (TC Processo 024.432/2014-8 - peças 5, 7 e 8) , documentos que demonstrassem a fiscalização dos termos de parceria, com indicação dos representantes da administração responsáveis por essa tarefa, exatamente como requer o recorrente e impõe o princípio da verdade. Todavia, não houve resposta até a prolação do Acórdão 1853/2015-TCU-Plenário, relatado pelo Ministro Benjamin Zymler.
8.4. No bojo do presente processo, os responsáveis no município também foram ouvidos, em razão de falhas na fiscalização dos ajustes, deixando de exigir a plena execução dos termos de parceria, com já discutido em tópico anterior nesta instrução. Todavia, novamente os ex-gestores não trouxeram qualquer elemento acerca do atendimento da Lei 9.790/1999.
8.5. Dessa forma, não há fundamento fático ou legal que imponha ao Tribunal realizar nova diligência, como requerem os recorrentes. Caso entendessem relevante prova nesse sentido, caberia às partes acionar o Executivo legal administrativa ou judicialmente.
8.6. Por fim, os entendimentos para formação da Comissão de Avaliação dos termos executados nos exercícios de 2013 e 2014, apenas em outubro de 2015 (peça 352) , com instauração do órgão em 9/10/2015 (peça 353) , por certo, não atendem às determinações legais, sobretudo, porque os documentos juntados pelos recorrentes se referem ao Termo de Parceria 003/2015 e não aos ajustes em julgamento por esta Corte.
9. Pagamentos efetuados ao Instituto Corpore com base em meros recibos emitidos pela Oscip e não em notas fiscais, obrigação de recolhimento de contribuições patronais para a seguridade social obrigatórias sobre a folha de pagamentos e o faturamento auferido e regularidade (peça 330, p. 6-18) 
9.1. Os recorrentes Instituto Corpore para o Desenvolvimento da Qualidade de Vida e Crys Angélica Ribeiro de Carvalho afirmam terem sido regulares os pagamentos efetuados à entidade com base em recibos; bem como não estar a Oscip obrigada ao recolhimento de contribuições patronais para a seguridade social, impondo-se a modificação do julgado recorrido, tendo em vista os seguintes argumentos:
a) O acórdão recorrido afirma que os pagamentos foram efetuados mediante apresentação de documentos considerados inadequados para a liquidação e pagamento de despesa pública com pessoa jurídica, meros recibos emitidos pela Oscip, em vez de notas fiscais (peça 330, p. 6) ;
b) As atividades desenvolvidas pelo Instituto Corpore não se coadunam com a materialidade do imposto sobre serviços (peça 330, p. 7) ;
c) Conforme a doutrina, a Constituição de 1988 não trouxe conceito expresso de tributo, mas deixou claro quais os limites da incidência, em materialidades eleitas, como leciona Geraldo Ataliba; a exemplo do conceito de renda, não expresso no texto constitucional, de acordo com lição de Gisele Lemke, elemento jurídico, contudo, detalhado no Código Tributário Nacional (peça 330, p. 7) ;
d) Situação equivalente não acontece com o imposto sobre serviços, pois o Código Tributário Nacional e a legislação aplicável não conceituam serviço, tendo o legislador apenas exemplificado esse conceito, por meio da 'lista de serviços' (peça 330, p. 8) ;
e) Para que se conceitue serviço, faz-se necessário delimitar como surgem as exações fiscais, utilizando, para tanto, o critério material do tributo, núcleo formado por verbo e complemento, conforme doutrina de Paulo de Barros Carvalho, comportamentos sobre os quais incidem tributos, de acordo com a competência de cada ente federativo (peça 330, p. 8) ;
f) Ao atribuir competência aos Municípios para instituição de imposto sobre serviços, a Carta Magna apenas possibilitou a incidência do tributo sobre serviços de qualquer natureza, não compreendidos no artigo 155, II, definidos em lei complementar, sem se utilizar da sistemática 'verbo e complemento'. Gustavo da Silva Amaral questiona como isso seria possível; (peça 330, p. 8-9) ;
g) Para solucionar essa indagação, faz-se necessário desvendar o real alcance do texto constitucional e extrair dele os elementos que deem contorno à palavra serviço, bem como o verbo que acompanha esse complemento. Para tanto, deve-se buscar a materialidade tributável, ou seja, os acontecimentos economicamente apreciáveis passíveis da referida tributação (peça 330, p. 9) ;
h) O verbo necessário para atender o complemento serviço é o verbo 'prestar', configurando o critério material dessa espécie tributária, como explica Suzy Gomes Hoffmann, entendimento que decorre da interpretação da Constituição Brasileira, de característica rígida. Logo, não cabe ao ente federado tributar o que desejar em relação aos serviços (peça 330, p. 9-10) ;
i) A interpretação sistemática da Constituição permite extrair que é o verbo prestar que acompanha o vocábulo serviço, consoante explica Gustavo Amaral. Além disso, faz-se necessário delimitar o alcance do termo 'serviço' (peça 330, p. 10) ;
j) Aires F. Barreto delimita serviço como sendo ação humana com conteúdo econômico, distinguindo-o de trabalho sob vínculo empregatício e trabalho gratuito, sendo necessária relação jurídica. Gustavo Amaral encerra o conceito de serviço como qualidade de esforço humano dirigido a outrem, com conteúdo econômico, em caráter negocial e habitual, visando produzir bem material ou imaterial, não padronizado (peça 330, p. 11) ;
k) Tendo em vista os conceitos apresentados, as atividades desenvolvidas no âmbito dos Termos de Parceria em análise nos autos não se amoldam ao conteúdo constitucional do imposto sobre serviços, havendo implemento de forças para cumprir tarefa determinada à produção de um bem, além da habitualidade, sem que se reconheça caráter negocial (peça 330, p. 11) ;
l) Orlando Gomes define negócio jurídico como toda declaração de vontade destinada à produção de efeitos jurídicos correspondentes ao intento prático do declarante, se reconhecido e garantido por lei. Dessa declaração de vontade, extrai-se a relação jurídica, vinculando dois ou mais agentes, conforme lição de Serpa Lopes (peça 330, p. 11-12) ;
m) O caráter econômico não está na essência do negócio jurídico, podendo ele ser não oneroso. Mas, prestação de serviço é espécie de negócio jurídico do tipo oneroso, de acordo com o artigo 594 do Código Civil, não abarcando os serviços gratuitos, conforme lição de Tárek Moysés Moussallem (peça 330, p. 12) ;
n) Para que seja possível incidir o Imposto sobre Serviços de Qualquer Natureza (ISSQN) sobre as operações ora em análise, resta investigar a questão da onerosidade. Os atos onerosos, conforme doutrina de Caio Mário da Silva Pereira, são aqueles dos quais ambas as partes visam obter vantagens ou benefícios, com encargos recíprocos enquanto os atos gratuitos são aqueles dos quais somente uma aufere a vantagem e a outra suporta o encargo (peça 330, p. 12) ;
o) Nota-se, portanto, que não há serviço no caso em exame, pois os pagamentos dos valores ao Instituto Corpore representam meros repasses de quantias para o atendimento dos interesses da própria municipalidade. As atividades do recorrente não geram lucratividade, mas apenas retribuição pelo atendimento das necessidades do ente municipal, não sendo necessário serem gratuitas para não gerarem lucro, mas apenas o não atendimento do critério da onerosidade (peça 330, p. 12-13) ;
p) Tendo por base trecho do voto prolatado pelo Ministro Luiz Fux na ADI 1.923/DF, concluem os recorrentes que as Organizações Sociais e as Oscips não prestam serviço ao Poder Público, mas sim exercem direito próprio, que passa a ser fomentado pelo Estado. Não há efetiva prestação de serviço pelo Instituto Corpore, não havendo razão para se submeter ao regramento municipal no que concerne à obrigatoriedade de adesão ao sistema de emissão eletrônico de notas fiscais (peça 330, p. 13-14) ;
q) Consta do relatório do acórdão recorrido assertiva no sentido de que o Instituto Corpore recebeu pagamentos, com recursos federais, que corresponderiam a serviços sobre os quais incidiriam contribuições sociais, sem ter demonstrado o respectivo recolhimento ou isenção. A unidade técnica rechaçou a alegação dos recorrentes de que a entidade comporta os elementos exigidos para o benefício fiscal e, em não havendo tributo a ser recolhido, não há que se falar em emissão de nota fiscal, pois haveria decisão do Supremo Tribunal Federal (STF) denegatória dessa pretensão, em ação movida pelo próprio Instituto (peça 330, p. 14) ;
r) O acórdão recorrido quer emprestar à decisão do STF teor que não tem, pois a Corte Suprema não julgou o mérito do Recurso Extraordinário 656.919, tendo se manifestado pela ausência do requisito da repercussão geral. Ademais, esse julgamento transitou em julgado em agosto de 2015, muito antes daquele Tribunal proferir o julgamento da Ação Direta de Inconstitucionalidade 2.028/DF, na qual, em 2/3/2017, foi julgado inconstitucional o artigo 1º da Lei 9.732/1998, na parte em que altera o inciso III do artigo 55 da Lei 8.212/1991, bem como ao acrescentar-lhe os parágrafos 3º, 4º e 5º; bem como os artigos 4º, 5º e 7º da Lei 9.732/1998 (peça 330, p. 14-15) ;
s) A deliberação combatida deixou de considerar que, entre a discussão judicial travada pelo Instituto Corpore e o presente momento, o panorama jurídico se alterou severamente. O STF afirmou a inconstitucionalidade dos dispositivos legais que exigiam a obtenção de CEBAS para que a entidade pudesse usufruir da imunidade tributária prevista na Constituição Federal (peça 330, p. 15) ;
t) de acordo com o Ministro Relator da ADI 2.028/DF, alegava-se que a desoneração das entidades beneficentes de assistência social às contribuições para custeio da seguridade social deve ser classificada como imunidade e não isenção, porquanto expressamente prevista no artigo 195, §7º, da Constituição. Por se tratar de limitação ao poder de tributar, a normatização do benefício concedido às entidades beneficentes está sob a reserva de lei complementar. O julgamento se deu por unanimidade, sendo que a manifestação do Ministro Marco Aurélio ao relatar a questão deixa evidente a inconstitucionalidade de qualquer disposição de lei ordinária que queira regular o reconhecimento da imunidade tributária prevista na Constituição (peça 330, p. 15-18) ;
u) O STF reconheceu o acerto da tese defendida pela ora recorrente, de que não se trata de isenção, cujo direito dependeria de reconhecimento pelo Estado, mas de imunidade, cuja regulamentação somente se poderia fazer por meio de lei complementar, de que não se tem conhecimento. As disposições legais que poderiam, em tese, limitar o direito ao gozo da imunidade tributária prevista na Constituição foram declaradas inconstitucionais pela Suprema Corte, sendo desnecessária a obtenção do CEBAS para os fins ora em debate (peça 330, p. 18) .
Análise
9.2. Os argumentos dos recorrentes não merecem prosperar. Não obstante se deva discutir seriamente a atuação do Tribunal em caso de fraudes e desvios de recursos no âmbito do processo administrativo fiscal, a jurisprudência desta Casa é pacífica no sentido de que não cabe ao TCU interferir na interpretação da legislação tributária, discutindo temas como cálculo e lançamento de tributos, decadência e prescrição tributárias e inscrição de crédito tributário em dívida ativa, atribuição dos órgãos arrecadadores (Acórdão 2105/2009-TCU-Plenário, relatado pelo Ministro André de Carvalho; e 1.080/2016 - Plenário, sob a relatoria do Ministro José Múcio Monteiro) .
9.3. De fato, a unidade técnica empreendeu intenso debate sobre a obrigatoriedade de o Instituto Corpore recolher contribuição previdenciária patronal, imunidade e isenção da Oscip, assuntos que, para os auditores, interfeririam nas conclusões quanto à execução dos termos de parceria.
9.4. Todavia, em interpretação distinta da colocada pelos recorrentes, pode-se observar que o Relator a quo, em consonância com a jurisprudência desta Casa, entendeu que a discussão deve ater-se ao cotejo entre os valores recebidos e a efetiva prestação de serviços comprovados por meio de documentos hábeis. Para o julgador não está em discussão se a entidade possui ou não imunidade ou isenção, como se nota no seguinte trecho do voto condutor da deliberação recorrida:
'44. O Instituto Corpore e Crys Angélica Ulrich afirmaram que a equipe de auditoria entendeu que a entidade não teria imunidade e isenção tributária e aduzem que  'o Tribunal de Contas da União não apresenta competência para analisar questões atinentes à regularidade fiscal' e que, em razão disso,  'a imunidade e isenção fiscal do Instituto Corpore quanto ao recolhimento de tributos não pode ser averiguada pelo Tribunal de Contas da União'.
45. Com base nos problemas com recolhimentos de impostos e contribuições sociais observados pela equipe de auditoria, enfatizo que a matéria já foi levada ao conhecimento da Receita Federal do Brasil por ocasião da prolação do Acórdão 1853/2015-TCU-Plenário, deliberação originária desta TCE. Ocorre que a manifestação de defesa ora apresentada, ainda que acolhida, não elidiria o débito, pois não se está discutindo se o Instituto Corpore possui ou não isenção tributária.'
9.5. Desse modo, independentemente se o Instituto Corpore detinha ou não a imunidade prevista no §7º do artigo 195 da Constituição Federal, estando desobrigado da contribuição patronal à seguridade social, ainda assim a entidade teria que comprovar a execução do objeto dos termos de parceria. As questões tributárias deverão ser discutidas no âmbito dos órgãos fazendários, os quais tiveram acesso aos temas discutidos no presente processo, tendo em vista o envio do Acórdão 1.853/2015, relatado pelo Ministro Benjamin Zymler, conforme deliberação insculpida no item 9.4 do referido julgado.
9.6. De toda sorte, os recorrentes estão parcialmente corretos ao interpretar o julgamento proferido pelo Supremo Tribunal Federal na Ação Direta de Inconstitucionalidade (ADI) 2.028, em 2/3/2017, no seguinte sentido, sem que a questão altere o mérito da deliberação recorrida:
'O Tribunal, por maioria, conheceu da ação direta como arguição de descumprimento de preceito fundamental, vencidos os Ministros Roberto Barroso, Dias Toffoli, Cármen Lúcia e Marco Aurélio. No mérito, por unanimidade e nos termos do voto Ministro Teori Zavascki, o Tribunal julgou procedente o pedido, para declarar a inconstitucionalidade do art. 1º da Lei 9.732/1998, na parte em que alterou a redação do art. 55, inciso III, da Lei 8.212/1991 e acrescentou-lhe os §§ 3º, 4º e 5º, bem como dos arts. 4º, 5º e 7º da Lei 9.732/1998.'
9.7. De fato, a Corte Suprema considerou que os requisitos para a imunidade prevista no §7º do artigo 195 da Constituição Federal não podem ser delimitados por lei ordinária, a exemplo da Lei 8.212/1991, com normas que visem restringir o benefício. Para aquele Tribunal, a imunidade somente poderia ser regulamentada por lei complementar.
9.8. Entretanto, ao contrário do que afirma o recorrente, a fruição da imunidade prevista no §7º do artigo 195 da Constituição Federal não está livre de requisitos, haja vista que o Código Tributário Nacional, recepcionado pela Constituição como lei complementar, prevê limites à regra constitucional benéfica, além de ter a Corte entendido possível a positivação de procedimento de habilitação dessas entidades por lei ordinária. Nesse sentido, cabe transcrever trechos do voto condutor do julgado proferido na ADI 2.028, proferido pelo Ministro Teori Zavascki, omitido pelos recorrentes:
'Sem dúvida alguma, essas referências jurisprudenciais serviram de lastro para a aprovação das leis ordinárias sobre o tema, inclusive no que diz respeito à Lei 12.101/2009, hoje vigente, e que, não sendo aqui objeto de ataque, não há de ser diretamente afetada, em sua validade, pelo resultado deste julgamento. Nada obstante, caso a tendência que por enquanto se anuncia venha a se confirmar, a presunção de constitucionalidade desse diploma certamente será submetida aos mais variados abalos, sendo bastante previsível que venha inclusive a ser desconstituída por decisões proferidas em sede de controle difuso. Trata-se de um juízo de consequência que não pode ser ignorado.
E, no caso de declaração de inconstitucionalidade da Lei 12.101/2009, passarão a ser aplicados como parâmetros para a concessão da imunidade de contribuições sociais apenas os requisitos do art. 14 do CTN, que são evidentemente insuficientes para garantir que o art. 195, §7º cumpra as finalidades para as quais a Constituição Federal o direcionou. Isso sem considerar o substancial impacto orçamentário que causaria no plano do orçamento da seguridade social.
 (...) 
Sugere-se, assim, quanto ao Tema 32, seja consolidada, para efeitos de repercussão geral, a tese de que a reserva de lei complementar aplicada à regulamentação da imunidade tributária prevista no art. 195, §7º, da CF limita-se à definição de contrapartidas a serem observadas para garantir a finalidade beneficente dos serviços prestados pelas entidades de assistência social, o que não impede seja o procedimento de habilitação dessas entidades positivado em lei ordinária.'
9.9. Nessa linha, é importante ressaltar que a Lei 12.101/2009, não obstante esteja em discussão no STF nas ADIs 4.480 e 4.891, da relatoria do Ministro Gilmar Mendes, não foi objeto de declaração de inconstitucionalidade na deliberação do STF discutida acima.
9.10. A Lei 12.101/2009 prevê a certificação das entidades beneficentes de assistência social. Por certo, os requisitos para obtenção do documento deverão ser lidos à luz da nova jurisprudência do Supremo Tribunal Federal, sem, contudo, afastar os elementos procedimentais passíveis de regulação por lei ordinária. Portanto, há normativo exigindo o certificado para aferir se a entidade solicitante possui as características constitucionais necessárias para o usufruto da imunidade.
9.11. Nesse sentido, cabe transcrever trecho de decisão monocrática proferida pelo Ministro Luís Roberto Barroso no Recurso em Mandado de Segurança 26.722/DF, em 6/9/2017, já sob a égide do novo entendimento da Corte:
'7. Sucede que, após a prolação da decisão do Ministro Joaquim Barbosa, o Pleno do Supremo Tribunal Federal, no julgamento conjunto das ADIs 2028, 2036, 2228 e 2621 e do RE 566.622, declarou a inconstitucionalidade tanto do art. 2º, IV, do Decreto nº 752/93, como do art. 3º, VI, do Decreto 2.536/98, porquanto estabeleciam requisitos materiais para o gozo de imunidade tributária não previstos em lei complementar.
8. Ressalto, no entanto, que o recorrente não possui direito adquirido à manutenção perpétua da imunidade, sendo legítima a exigência de renovação periódica da demonstração do cumprimento dos requisitos constitucionais para a fruição da imunidade.'
9.12. Logo, a exigência de obtenção e renovação do certificado de entidade beneficente de assistência social se mantém, devendo o documento apenas aferir o cumprimento dos requisitos constitucionais para a fruição da imunidade. Assim, em que pese não possa o ente responsável negar a certificação à entidade com base em requisitos distintos daqueles previstos no artigo 14 do Código Tributário Nacional, não se vislumbra como automático o usufruto do benefício como entendem os recorrentes.
9.13. Diante disso, deverá o Instituto Corpore comprovar que atende aos requisitos constitucionais para a fruição da imunidade, por meio de certificação no órgão competente. Destaque-se que, diante dos eventos e condenações que tem sofrido a instituição nas mais variadas esferas, não seria de se estranhar a negativa do certificado ou a não renovação dele, caso a entidade já o tenha, questão que deverá ser discutida nos órgãos fazendários e o respectivo Ministério certificador. Como já discutido, a questão nesta Corte deve ser tratada sob outro prisma.
9.14. De outra sorte, mesmo que se considere o Instituto Corpore como imune à tributação, não se pode olvidar, ao contrário do preconizado pelas partes, que, conforme interpretação do artigo 113, §2º; c/c o parágrafo único do artigo 194, todos do Código Tributário Nacional, a imunidade tributária não desobriga a entidade beneficiária da emissão das respectivas notas fiscais, por se tratar de obrigação acessória, exceto quando expressamente autorizada pela legislação federal, estadual e municipal pertinente, bem como em eventual ajuste firmado com o Poder Público.
5.15. Nesse sentido, cabe colacionar ementa de relevante de julgado do Tribunal Regional Federal da Terceira Região:
'TRF-3 - Apelação/Reexame necessário APELREE 8280 SP
Data de publicação: 10/3/2011
AGRAVO LEGAL. ECT - IMUNIDADE TRIBUTÁRIA - INEXISTÊNCIA DE DISPENSA DO CUMPRIMENTO DE OBRIGAÇÕES ACESSÓRIAS. EMISSÃO DE NOTAS FISCAIS - NECESSIDADE.
1. Os serviços explorados pela ECT constituem serviços públicos de competência da União (Carta Magna, art. 21, X) , podendo se valer do privilégio previsto no artigo 150, inciso VI, alínea 'a', da Constituição Federal, que estabelece a imunidade recíproca entre a União, os Estados, o Distrito Federal e os Municípios no que concerne à instituição de impostos sobre os serviços uns dos outros. Tal entendimento está consolidado pelo Plenário do Supremo Tribunal Federal, que se manifestou no sentido da recepção pela CF do artigo 12 do Decreto-Lei 509/69, bem como pela não-incidência da restrição contida no artigo 173, § 1º, da CF. A decisão em apreço foi proferida no RE 220.906, publicado no DJ em 14.11.2002, do qual foi relator o Ministro Maurício Corrêa.
2. A imunidade tributária não desobriga o ente beneficiário da emissão das respectivas notas fiscais, por se tratar de obrigação acessória. Com efeito, o artigo 113, § 2º, e o parágrafo único do artigo 194, ambos do CTN, regulamentam a necessidade de cumprimento das obrigações acessórias e de submissão à fiscalização também por parte das empresas que eventualmente estejam dispensadas do pagamento de determinado tributo ou sejam imunes. Logo, o gozo da imunidade não dispensa o seu titular de cumprir as obrigações tributárias acessórias a que estão obrigados quaisquer contribuintes. Nesse sentido, os seguintes precedentes: STJ, Primeira Turma, AGA 1138833, Relator Ministro Luiz Fux, DJE em 06/10/09 ; TRF 4ª Região, Segunda Turma, ApelReex 200872000059012, Relatora Juíza Federal Convocada Marciane Bonzanini, D.E. Em 30/09/09.
3. Agravo legal a que se nega provimento. (Grifos acrescidos) '
9.15. Nessa linha, de acordo com o artigo 33 da Lei 13.019/2014, que trata do regime jurídico das parcerias entre a Administração Pública e as Oscips, para celebrar as parcerias previstas nesta Lei, as organizações da sociedade civil deverão ser regidas por normas de organização interna que prevejam, expressamente, escrituração de acordo com os princípios fundamentais de contabilidade e com as Normas Brasileiras de Contabilidade.
9.16. Ao contrário do que afirmam os recorrentes, diversos municípios têm destinado modelos específicos de notas fiscais para utilização exclusiva por entidades imunes ou isentas, sem que o documento pressuponha tributação, mantendo-se o controle contábil das entradas e saídas de recursos.
9.17. O Município de São Paulo, com o qual o Instituto Corpore mantém diversas parcerias em hospitais, por exemplo, exige a emissão da nota fiscal, como se nota em notícia publicada no sítio da Prefeitura de São Paulo ainda em 2009:
'A partir de 1º de julho de 2009, as entidades imunes (a que se referem o inciso VI do artigo 150 da Constituição Federal) deverão emitir Nota Fiscal de Serviços Não-tributados ou Isentos (série C) ou Nota Fiscal Eletrônica de Serviços (NF- e) nos termos do Decreto 50.896/2009, com o objetivo de registrar as operações relativas à prestação de serviços (conforme o artigo 1º da Instrução Normativa SF/Surem 08/2009) .
Este procedimento substitui a emissão de declaração de existência de processo em análise para as entidades imunes.
A emissão da Nota Fiscal é obrigatória e a sua falta acarretará a retenção e o recolhimento, por parte do tomador de serviços, do montante do ISS correspondente ao serviço prestado.
Para que a entidade se habilite à emissão de Nota Fiscal Eletrônica de Serviços (NF-e) , ela deverá solicitar a sua 'Senha Web' (clique aqui para acessar) , que lhe permitirá o acesso ao sistema para preenchimento e envio da NF-e.
A emissão de Nota Fiscal não exime as entidades da apresentação do pedido de reconhecimento de imunidade tributária na forma do Decreto 48.865/2007 e da Instrução Normativa SF/Surem 03/2008.
No caso do não reconhecimento da imunidade tributária, a entidade deverá efetuar o recolhimento do Imposto sobre Serviços (ISS) correspondente aos documentos fiscais emitidos, na forma da legislação em vigor.
Prefeitura de São Paulo. Disponível em: . Acesso em 8 de junho de 2018.'
9.18. Por fim, o Termo de Parceria 48/2010 previu expressamente como obrigatória a apresentação da nota fiscal para liberação dos repasses à Oscip. Logo, a emissão do documento não era facultativa ou tinha impedimentos legais como afirmam os recorrentes.
10. Emprego dos recursos a título de 'fomento de atividades' e regularidade (peças 330, p. 18-26; e 354-425) 
10.1. Os recorrentes Instituto Corpore para o Desenvolvimento da Qualidade de Vida e Crys Angélica Ribeiro de Carvalho afirmam terem sido regulares os pagamentos efetuados à entidade a título de 'fomento de atividades', tendo em vista os seguintes argumentos:
a) O acórdão recorrido, em seus §§48 e 50, afirma que o bom uso do valor de R$ 611.821,11 utilizado pelo Instituto Corpore deveria ser demonstrado por meio de documentos que contenham as despesas indiretas, bem como a certificação do total de receitas da Oscip e a planilha de receitas e despesas globais da entidade, de modo a comprovar a proporcionalidade das cobranças feitas no âmbito da parceria com o Município de Bela Vista do Paraíso (peça 330, p. 18) ;
b) Ao contrário do que vez por outra se afirmam, despesas indiretas são justamente aquelas não atribuíveis a determinado empreendimento ou projeto, contrato de gestão ou termo de parceria. Nesse sentido, o Acórdão 325/2007-TCU-Plenário, relatado pelo Ministro Guilherme Palmeira, conceitua 'custos indiretos' como 'todas as despesas não alocáveis diretamente à execução, ou seja, custos decorrentes das necessidades e obrigações do executor e não diretamente do projeto (peça 330, p. 18-19) ;
c) O TCU já decidiu no sentido de que os custos indiretos devem ser rateados entre as parcerias executadas simultaneamente pelo parceiro privado, proporcionalmente à magnitude financeira de cada projeto, evitando-se o pagamento em duplicidade, conforme determinado pelo Acórdão 1556/2014-TCU-Plenário, relatado pela Ministra Ana Arraes (peça 330, p. 19) ;
d) Firmadas essas premissas, pode-se retomar o caso concreto, de modo a concluir que, a partir do Projeto de Execução desenvolvido, bem como do Planejamento Estratégico elaborado, das prestações de contas dos anos de 2013 e 2014 e das planilhas de despesas indiretas, o uso do montante questionado resta plenamente justificado (peças 330, p. 19; e 354-423) ;
e) O Instituto Corpore jamais recebeu recursos públicos a título de taxa de administração, repudiada por precedentes como o do Acórdão 1460/2011-TCU-Plenário, sob a relatoria do Ministro José Jorge. Sempre recebeu mediante efetiva demonstração dos custos indiretos a serem suportados, na proporção ajustada com o ente municipal quando da assinatura do termo de parceria (peça 330, p. 19-20) ;
f) no ano de 2013, recursos provenientes do Município de Bela Vista do Paraíso foram utilizados para o custeio de 11,04% das despesas administrativas do Instituto Corpore, enquanto que, em 2014, o Município custeou apenas 5,25% dos custos indiretos do Instituto Corpore (peça 330, p. 20) ;
g) em linha com as orientações desta Corte, o Instituto Corpore comprovou que Bela Vista do Paraíso contribuía com pagamento de custos indiretos na proporção desta parceria sobre o total de atividades do parceiro privado, como demonstram documentos juntados ao recurso, nos quais se nota, além da comprovação de todas e de cada uma das despesas pagas com recursos provenientes do ente municipal, os percentuais descritos no item anterior (peças 330, p. 20-21; e 419-423) ;
h) A utilização desses montantes jamais se deu por iniciativa exclusiva do Instituto Corpore ou por decisão unilateral que surpreendesse o parceiro público. Na página 11 do 'Projeto de Execução' (peça 354) , ao elencar os valores necessários à execução do Termo de Parceria, os custos diretos foram mencionados e, também, o que se chamou de 'demais despesas', montante correspondente aos gastos indiretos, legítimos conforme a jurisprudência do TCU (peça 330, p. 21) ;
i) Ao se referir à proporcionalidade, adotam-se referenciais distintos: enquanto o acórdão recorrido afirma que o montante repassado pelo Município para cobrir custos indiretos do parceiro privado deveria ser proporcional ao que a parceria representa no montante total de recursos movimentados pela entidade, na prática o repasse para esses gastos foi proporcional aos custos diretos da mesma parceria, conforme a necessidade e dentro do limite estipulado pelo parceiro público (peça 330, p. 21) ;
j) Essa postura está em consonância com a orientação contida no Acórdão 1556/2014-TCU-Plenário, relatado pela Ministra Ana Arraes, segundo a qual é necessário demonstrar o montante das despesas e como será definida a parte a ser apropriada ao contrato ou ao projeto objeto do ajuste que está sendo firmado, para evitar atribuição em duplicidade nos diversos contratos (peça 330, p. 21-22) ;
k) Não houve qualquer irregularidade, não obstante se tenham adotado referenciais distintos para a proporcionalidade dos custos indiretos. Mesmo antes do Acórdão 1556/2014-TCU-Plenário citado, demonstraram-se o montante das despesas e a definição da parte a ser apropriada ao contrato ou projeto objeto do ajuste firmado, o que constou da proposta aceita pelo Município, sem atribuição em duplicidade, pois se comprovou em todas as prestações de contas o rateio das despesas entre as parcerias em curso (peça 330, p. 22) ;
l) Ainda que o Tribunal entenda mais adequada outra forma de rateio de despesas indiretas entre as parcerias executadas, deve-se reconhecer a inexistência de apropriação indevida de recursos, como destacado. Não existia, à época, regra clara a ser obedecida, de modo a não se poder penalizar o recorrente pela conduta praticada, sob pena de aplicação retroativa de regras, o que afronta o artigo 5º, XXXVI, da Constituição Federal, bem como o artigo 2º, §único, XIII, da Lei 9.784/1999 (peça 330, p. 22) ;
m) de acordo com o acórdão combatido, a empresa Alu & Alcz Papelaria e Informática Ltda., que teve como sócio André Luis Ulrich, teria recebido R$ 29.029,76, nos anos de 2013 e 2014. Mas, cabem algumas considerações (peça 330, p. 22-23) ;
n) Ao contrário do que se poderia imaginar a partir da leitura da deliberação, a papelaria existe desde o ano de 2008 (peça 424) , portanto, bem anterior aos Termos de Parceria firmados. Não se pode cogitar que a pessoa jurídica tenha sido criada em razão dos ajustes ou utilizada para qualquer fim escuso nesse sentido (peça 330, p. 23) ;
o) A contratação dessa pessoa jurídica não se deu por qualquer desvio de conduta, mas por ser ela a única papelaria situada no Município de Matinhos, em que está situado o Instituto Corpore, sendo o único fornecedor viável para aqueles produtos e serviços (peça 330, p. 23) ;
p) Embora o presente processo se refira a Termo de Parceria relativo ao Município de Bela Vista do Paraíso, é em Matinhos/PR onde o Instituto Corpore tem sede, concentrando grande parte das atividades e aquisições de bens e serviços. Logo, a redução da distância traz ganhos de agilidade e de escala e viabiliza a redução de custos. Em contratações menores pulverizadas, dificulta-se a gestão dos estoques, aquisição dos bens e serviços e a perda da economia de escala (peça 330, p. 23) ;
q) Busque-se no Google por 'papelaria matinhos' e serão encontradas poucas opções, como a 'LCH Papelaria e Informática', aberta em 9/8/2016 (peça 425) , 'Banca do Jango', que se apresenta como papelaria e teria sido criada em 28/11/2011, mas é uma grande banca de jornais e revistas, não apta ao fornecimento de bens e serviços necessários. Há, ainda, a 'Revistaria e Papelaria Alto Astral', mas se trata apenas de uma revistaria. Logo, remanesce como possível fornecedora de materiais de papelaria no Município de Matinhos/PR a A4 Papelaria, exatamente a que tinha como sócio André Luis Ulrich (peça 330, p. 23-24) ;
r) A coincidência suscitada pelo acórdão recorrido não pode ser considerada prova cabal de qualquer irregularidade, por se tratar de cidade pequena e de atividade comercial reduzida, sendo equivocado presumir que outros fornecedores possíveis foram preteridos, sendo que não havia outra alternativa para o fornecimento daqueles bens e serviços no Município de Matinhos/PR (peça 330, p. 24) ;
s) A empresa R. O. Pedroso & Cia Ltda.-EPP, por sua vez, foi contratada pelo Instituto Corpore para realizar treinamentos dos funcionários e colaboradores, viabilizando o cumprimento quantitativo e qualitativo das parcerias. Essa contratação apenas causaria dano ao erário, se o objeto contratado não tivesse sido prestado ou se tivessem sido praticados valores acima dos de mercado, conforme jurisprudência retratada em julgado do Tribunal de Justiça do Estado de São Paulo (peça 330, p. 24-25) ;
t) O acórdão recorrido sequer cogita a inexecução do contrato ou questiona os valores praticados, sendo que a ilação diz respeito apenas ao fato de que a empresa teve como sócio, por determinado período, André Luis Ulrich (peça 330, p. 25) ;
u) A escolha não pode ser descontextualizada e não pode deixar de lado as peculiaridades do caso. A oferta de serviços, à época, não era farta, não se podendo afirmar que havia rol de possíveis fornecedores de treinamentos e matérias tão específicas em Bela Vista do Paraíso ou em Matinhos (peça 330, p. 25) ;
v) A contratação da R. O. Pedroso & Cia Ltda.-EPP se deu por um conjunto de fatores de conveniência e oportunidade que atenderam ao Instituto Corpore e ao Município, não havendo indício de inexecução contratual ou de valores irreais praticados. A seleção de pessoas jurídicas contratadas sempre passou pela cotação de três empresas, sendo que as melhores propostas levaram à contratação da R. O. Pedroso. Essa contratada funciona desde muito antes da parceria entre o Instituto Corpore e o Município de Bela Vista do Paraíso, não se tratando de empresa criada para mascarar práticas escusas (peça 330, p. 25) ;
w) O fato de André Luís Ulrich ser associado ao Instituto Corpore e ter sido sócio da empresa contratada se deu por mera coincidência decorrente de fatores de conveniência e oportunidade para o melhor cumprimento da parceria, não implicando irregularidade (peça 330, p. 26) .
Análise
10.2. Os argumentos dos recorrentes não merecem prosperar. Os custos indiretos passíveis de serem pagos com recursos vinculados a termos de parceria firmados com o Poder Público devem, comprovadamente, ser aqueles necessários à execução do objeto, mesmo não alocáveis diretamente, não estar vinculados a qualquer outro ajuste, com lógica de formação razoável, além de serem empregados respeitando-se os princípios básicos da Administração Pública.
10.3. Ratifica-se o posicionamento do Relator a quo, no sentido de que a aplicação de receitas da parceria em custos indiretos deve ser comprovada por meio de documentação hábil que afaste qualquer possibilidade de pagamentos em duplicidade nos diversos termos de parceria geridos pela entidade. No presente caso, esse risco se mostra elevadíssimo ao se constatar que o Instituto Corpore geriu simultaneamente termos de parceria em, ao menos, 15 diferentes municípios (peça 419, p. 1) .
10.4. Por óbvio, como afirma o julgador, o uso dos recursos da parceria em custos indiretos não é livre, pois, do contrário, essa verba poderia ser considerada simplesmente 'lucro' do parceiro privado, o que não condiz com a natureza jurídica dessa espécie de ajuste. Logo, a entidade recebedora deve demonstrar a necessidade e pertinência das despesas indiretas com as finalidades pactuadas nos termos de parceria, mesmo sem alocação direta aos ajustes.
10.5. Nessa linha, a documentação juntada pelos recorrentes em nada inova os elementos probatórios já anexados no TC Processo 024.432/2014-8, os quais foram trazidos, também, ao processo em análise (peças 50-106 e 197-220) , além da documentação apresentada em alegações de defesa (peças 194, p. 55-249; 193; 192, p. 1-174; 192, p. 175-259; 191, p. 1-256) .
10.6. Em processo no qual se demonstrou que os termos de parceria tinham apenas a finalidade de fornecimento de mão de obra, sem se amoldar à necessária cooperação entre os entes que essa espécie abarca, o uso de mais de R$ 700.000,00 em apenas dois anos sob a alegação de custeio indireto não se mostra verossimilhante, sobretudo com a análise aprofundada dos dados.
10.7. A unidade técnica inventariou os documentos apresentados pelos recorrentes como comprovação das supostas despesas operacionais do Instituto Corpore relacionadas aos termos de parceria firmados com o Município de Bela Vista do Paraíso/PR, em 2013 e 2014, tendo resumido os grandes grupos na tabela abaixo:
	DESPESAS OPERACIONAIS DO INSTITUTO CORPORE EM BELA VISTA DO PARAÍSO/PR

	GRUPOS DE DESPESAS
	2013
	2014

		VALORES R$ 
	% DO TP 
	VALORES R$ 
	% DO TP 

	ADVOGADOS 
	166.007,50
	6,02%
	42.688,86
	1,54%

	SISTEMAS 
	57.200,41
	2,07%
	51.125,30
	1,85%

	OUTROS 
	32.797,96
	1,19%
	27.930,87
	1,01%

	CARTÓRIOS 
	29.316,88
	1,06%
	-
	0,00%

	MAT. DE EXPEDIENTE 
	23.839,20
	0,86%
	19.355,56
	0,70%

	FINANCIAMENTOS 
	21.682,77
	0,79%
	3.619,54
	0,13%

	TELEFONE/INTERNET 
	21.461,31
	0,78%
	5.919,46
	0,21%

	CONSULTORIA 
	18.320,00
	0,66%
	724,00
	0,03%

	COPEL 
	17.450,55
	0,63%
	757,87
	0,03%

	COMBUSTÍVEIS 
	13.178,79
	0,48%
	1.159,67
	0,04%

	PEDÁGIO 
	11.052,22
	0,40%
	-
	0,00%

	CORREIOS 
	7.783,96
	0,28%
	2.897,00
	0,10%

	AUTOMÓVEIS 
	4.356,16
	0,16%
	2.158,13
	0,08%

	PUBLICIDADE 
	3.070,74
	0,11%
	-
	0,00%

	SEGURANÇA E VIGILÂNCIA 
	2.614,56
	0,09%
	121,76
	0,00%

	JORNAIS 
	2.429,00
	0,09%
	2.762,50
	0,10%

	LIMPEZA 
	1.103,13
	0,04%
	-
	0,00%

	SANEPAR 
	701,47
	0,03%
	163,14
	0,01%

	HOTÉIS 
	565,00
	0,02%
	361,00
	0,01%

	SEGUROS 
	493,51
	0,02%
	-
	0,00%

	DESPESAS DA SEDE 
	-
	0,00%
	14.651,33
	0,53%

	TOTAL 
	435.425,12
	15,79%
	176.395,99
	6,38%

 Fonte: relatório do Acórdão 1853/2015-TCU-Plenário
10.8. De fato, não se consegue extrair relação necessária à execução dos termos de parceria gastos com escritórios de advocacia que somam mais de R$ 200 mil reais, em 2013 e 2014, sem que os recorrentes detalhem suficientemente esse liame.
10.9. Para esses gastos, inclusive, os técnicos, no TC Processo 024.432/2014-8, realizaram profundo levantamento e demonstraram que o Instituto Corpore figura como parte em inúmeras ações judiciais nas quais os profissionais ou empresas colocadas no rol de pagamentos apresentados pelos recorrentes constam, também, como defensores da entidade.
10.10. Por oportuno, cabe transcrever parte desse levantamento, constante do relatório do Acórdão 1853/2015-TCU-Plenário, relatado pelo Ministro Benjamin Zymler, podendo-se consultar a íntegra da pesquisa no próprio julgado, tendo em vista o volume de causas indicadas encontradas pelos técnicos:
'224. Somente no Tribunal de Justiça do Estado do Paraná (segundo grau de jurisdição) constam as ações a seguir arroladas, disponíveis em https://www.tjpr.jus.br/consulta-2-grau:
 (...) 
225. Ainda no âmbito do Tribuna de Justiça do Estado do Paraná, agora no primeiro grau de jurisdição, foram identificadas sete ações nas quais o Instituto Corpore responde por ato de improbidade administrativa pela execução de termos de parceria com municípios do Paraná. Vejamos (disponível em http://portal.tjpr.jus.br/projudi_consulta/) :
 (...) 
226. Ainda demonstrando o grande número de ações judiciais que demandam elevados aportes de recursos do Instituto Corpore, apresentam-se os processos no Tribunal Regional Federal - 4ª Região (disponíveis em http://www2.trf4.jus.br/trf4/) : a Apelação/Reexame Necessário 5001450-36.2013.404.7000 (Processo Eletrônico - E-Proc V2 - TRF) figurando como advogados
 (...) 
227. Menciona-se, ainda, os processos no Tribunal de Contas no Estado do Paraná que resultaram em débito para o Instituto Corpore (peças 44 a 46) , que apresentam igualmente advogados com vínculos com os recibos apresentados:
 (...) 
228. Colaciona-se, também, o processo do Tribunal de Contas do Estado de São Paulo que resultou em débito para o Instituto Corpore, no qual apresenta advogados com vínculos com os recibos apresentados:
 (...) 
229. Por fim, traz-se à baila a Tomada de Contas Especial no âmbito desta Corte de Contas (TC Processo 012.447/2013-7) , pendente de julgamento, na qual se discute débito superior a R$ 2 milhões atinentes à execução de termo de parceria firmado entre o Instituto Corpore e o município de Rio Branco do Sul/PR. Nesses Autos, representam a Oscip os Advogados Atila Sauner Posse e Eduardo Ramos Caron Tesserolli (vínculos: ÁTILA SAUNER POSSE SOCIEDADE DE ADV e MUNIZ ADVOGADOS) .'
10.11. Dessa forma, nota-se que há inúmeras causas judiciais relacionadas a outros termos de parceria e à intensa demanda trabalhista que se trava entre os empregados do Instituto Corpore e a Oscip. Os relatados de problemas judiciais da entidade, incluindo a Justiça do Trabalho, são de fácil pesquisa na internet, como se nota em recente notícia publicada em Jornal do Estado de São Paulo:
'Os funcionários da Organização Social Instituto Corpore, em Guarujá, estão mais uma vez com salários e benefícios trabalhistas atrasados. A empresa responsável pela mão de obra dos profissionais de saúde que atuam nas 14 Unidades de Saúde da Família (Usafas) da cidade.
A demora para a realização dos pagamentos não é novidade. A Tribuna On-line noticiou em agosto do ano passado situação semelhante. Segundo uma enfermeira, que preferiu não se identificar, desde então os pagamentos têm sido realizados com atraso que normalmente dura 20 dias.
Nesta segunda-feira (16) , o salário de setembro ainda não havia sido depositado na conta dos funcionários. 'Além do atraso (no pagamento) , eles (empresa) não pagam os juros. Também não estão pagando FGTS, INSS e os benefícios como vale alimentação e transporte', afirma.
 (...) 
Disponível em: Acesso em 8 de junho de 2018.'
10.12. Já causaria estranheza acatar como despesas indiretas de um dos termos de parceria gastos com ações judiciais decorrentes de irregularidades praticadas pela entidade no próprio ajuste do qual se originaram os recursos ou por conta de fraudes e desvios de recursos. É dificultoso considerar esses dispêndios como necessários à realização do objeto pactuado. Mas, aceitar gastos dessa natureza oriundos de outras avenças constitui grave irregularidade e duplicidade no uso dos valores, além de subverter a razoabilidade. Mostra-se possível, por exemplo, a seguinte conjuntura: o município transfere os recursos à entidade para o pagamento do pessoal, o Instituto deixa de pagar direitos trabalhistas e utiliza parte das quantias para custeio de escritórios de advocacia destinados a defende-los das ações trabalhistas, consignando como custo indireto. Trata-se de conjuntura surreal.
10.13. Do mesmo modo, não se pode olvidar que os termos de parceria tinham comprovadamente, como primordial finalidade, a cessão de mão obra ao município, com os profissionais em atividade dentro do hospital municipal de Bela Vista do Paraíso. Dessa forma, gastos com postos de combustíveis localizados na cidade sede do Instituto Corpore e despesas de financiamento da entidade não possuem relação, ainda que indireta, com o atingimento dos fins dos colimados pelos termos de parceria.
10.14. Sobre esse tema, cabe colacionar trecho do recente Acórdão 4.567/17 - Segunda Câmara, da relatoria do Conselheiro Ivens Zschoerper Linhares, proferido, em 1º/11/2017, na tomada de contas extraordinária (Processo 960.536/15) , em trâmite no Tribunal de Contas do Paraná (TCE/PR) . Nesses autos, foram analisadas, dentre outras, as mesmas irregularidades descritas nos presentes autos, em razão de haver, também, recursos municipais empregados nos termos de parceria:
'À época, a entidade possuía tão somente uma sala comercial em Bela Vista do Paraíso, contando com apenas uma auxiliar administrativa, Valéria, que se limitava a resolver pendências administrativas sem nenhum poder de decisão, coordenação ou fiscalização do projeto.
Assim, durante a execução das parcerias, o Instituto Corpore em nada cooperou com o Poder Público na medida em que todos os encargos da parceria ficavam sob a responsabilidade da municipalidade, a exemplo do que ocorria com a disponibilização de capacidade instalada (móveis, equipamentos e demais recursos necessários ao desenvolvimento dos serviços) , distribuição de recursos para pagamentos dos trabalhadores e até mesmo para cobertura dos custos administrativos da entidade. (Grifos acrescidos) '
10.15. Os técnicos do TCE/PR, na ocasião, realizaram visitas in loco nos hospitais municipais em que trabalhavam funcionários do Instituto Corpore, contratados com recursos dos Termos de Parceria 13 e 48/2010, constatando, além do mero fornecimento de mão de obra, a concentração dos encargos administrativos dos ajustes no próprio ente municipal.
10.16. Dessa forma, os gastos dos termos de parceria, que se restringiam à cessão de mão de obra ao ente municipal, sob a administração da própria municipalidade, não condizem com despesas indiretas utilizadas na sede do Instituto Corpore em Matinhos/PR, sem que a entidade demonstre, com clareza, a ligação e a necessidade, além de afastar eventuais duplicidades.
10.17. De fato, a realidade descrita pelo órgão de controle estadual, inclusive, não condiz com os custos indiretos atribuídos aos termos de parceria em análise, os quais envolvem elevados gastos com pessoal da sede do Instituto Corpore e a íntegra de contas de energia elétrica, sistemas e telefone da entidade.
10.18. Além disso, coaduna-se com o posicionamento da unidade técnica presente no relatório do acórdão recorrido, no sentido de que a alegada suficiência na proporcionalidade dos custos indiretos rateados ao Município de Bela Vista do Paraíso exigiria a comprovação do total de gastos com despesas na sede, divididos para cada ente.
10.19. É praticamente impossível afastar a duplicidade no custeio, na forma colocada pelos recorrentes, pois o que se observa na documentação que acompanha as planilhas são, em regra, comprovantes de despesas atribuídos inteiramente ao Município de Bela Vista do Paraíso. Como destacou a unidade técnica (peça 281, p. 11) :
'58. Ora, a comprovação da validade de um rateio não pode ser efetuada sem o conhecimento do todo, muito menos mediante atribuição integral de determinadas despesas a apenas uma das partes que comporiam o rateio.'
10.20. Igualmente, não se encontra regra de formação ou proporcionalidade aceitável nas planilhas apresentadas pelos recorrentes, como descreveram os técnicos (peça 281, p. 12) :
'60. Além disso, verifica-se, nas próprias planilhas, que o rateio não é proporcional. Em relação a 2013, o montante de receitas apresentado é de R$ 40.893.737,91 e o montante de despesas é de R$ 3.941.515,43. Ou seja, as despesas corresponderiam a 9,64% das receitas. Neste mesmo ano, os repasses efetuados pelo Município de Bela Vista do Paraíso ao Instituto Corpore foram de R$ 2.763.948,69. Aplicando-se sobre tal valor o mesmo índice de 9,64%, como rateio, o valor seria de R$ 266.444,65. Porém, a importância atribuída na planilha é de R$ 435.425,12 (peça 194 - p. 56) .
61. Já o montante da receita auferida em 2014 foi de R$ 70.311.921,30 e os custos indiretos foram de R$ 5.725.042,31 (8,14% da receita) , conforme demonstrativo de rateio apresentado (peça 192 - p. 176) . Os repasses efetuados ao Instituto Corpore pelo Município de Bela Vista do Paraíso foram de R$ 3.061.784,30, o que implicaria em se atribuir, na realização do rateio, a importância de R$ 249.229,24 aos termos de parceria em exame. Isso mediante aplicação do mesmo percentual de 8,14% (mesma proporcionalidade da receita) . Entretanto a importância atribuída pela Oscip foi de R$ 286.766,96.'
10.21. Os técnicos do TCE/PR concluíram de forma semelhante na análise que eles realizaram sobre os gastos, como se nota em trecho do voto condutor do Acórdão 4.567/17 - Segunda Câmara, da relatoria do Conselheiro Ivens Zschoerper Linhares, já citado anteriormente:
'Outrossim, não estão claros os supostos critérios de rateio adotados. A este respeito, conforme bem exposto pela unidade técnica, observa-se que, em 2013, o Município de Bela Vista do Paraíso foi responsável por 6,76% do total de repasses ao Instituto Corpore, mas arcou com 11,04% das despesas indiretas deste.
Da mesma forma, para o ano de 2014, o município foi responsável por 4,35% dos repasses e arcou com 5,25% das despesas.'
10.22. Dessa forma, ainda que não se possa indicar especificamente o critério a ser adotado para o rateio de despesas indiretas, por certo, cabe ao parceiro privado demonstrar, seja por lógica adequada de formação ou por meio de documentos, a pertinência dos valores, ausência de duplicidade com outros ajustes e razoabilidade do valor máximo. No presente caso, a desconfiança sobre o rateio se soma aos demais indícios de desvio de finalidade.
10.23. Nessa linha, é importante ressaltar, ainda, conforme jurisprudência desta Casa, que, na gestão de recursos públicos federais recebidos mediante transferências voluntárias, a Oscip deve observar os princípios da impessoalidade, moralidade e economicidade, além da cotação prévia de preços no mercado antes da celebração do contrato (Acórdão 114/2010-TCU-Plenário, relatado pelo Ministro Benjamin Zymler) .
10.24. A jurisprudência desta Corte está em consonância com o disposto no artigo 4º da Lei 9.790/1999, segundo o qual os estatutos de Oscips devem conter, como requisito para qualificação, normas expressas acerca da observância dos princípios da legalidade, impessoalidade, moralidade, publicidade, economicidade e da eficiência.
10.25. O princípio da impessoalidade, como é cediço, não se coaduna com a contratação realizada de pessoa jurídica vinculada aos dirigentes da Oscip, como na espécie, constituindo mais um sério indício de desvio de finalidade dos recursos transferidos ao Instituto Corpore.
10.26. Não é necessário extenso arrazoado para considerar como não verossimilhante a alegação dos recorrentes de que a empresa Alu & Alcz Papelaria e Informática Ltda. era a única pessoa jurídica para a qual o Instituto Corpore poderia recorrer para adquirir os produtos necessários para o cumprimento do objeto dos termos de parceria.
10.27. A impossibilidade de adquirir os supostos produtos necessários em Matinhos não impediria que os responsáveis no Instituto Corpore fizessem consultas em estabelecimentos de Guaratuba, Pontal do Paraná, Paranaguá, com mais de 100.000 habitantes, cidades maiores e bastante próximas à sede da entidade; ou mesmo nos inúmeros municípios em que ele administrava termos de parceria, incluindo Bela Vista do Paraíso/PR.
10.28. Mesmo o indício de que a papelaria não foi criada para atender aos termos de parceria geridos pela entidade se pode afastar, como requerem os recorrentes, pois há informações em outros processos e na rede de computadores, de fácil acesso, de que o Instituto Corpore realiza ajustes com municípios da região, ao menos, desde 2008. Para tanto, transcreve-se notícia de processo no TCE/PR, inclusive, com irregularidades em prestações de contas da entidade em recebimentos milionários datados daquele exercício:
'Quatro irregularidades levaram o Tribunal de Contas do Estado do Paraná (TCE-PR) a julgar irregular a prestação de contas do convênio firmado entre o Município de Curiúva (Norte Pioneiro) e o Instituto Corpore para o Desenvolvimento da Qualidade de Vida, no valor de R$ 1.854.194,41, referente ao exercício de 2008. Por conta das irregularidades, o TCE determinou a devolução integral dos recursos, solidariamente, pelo Instituto Corpore e pela então presidente da Instituição, Crys Angélica Ulrich.
Os motivos foram a falta de apresentação de documentos obrigatórios, terceirização indevida de serviços de saúde, contratação irregular de agentes comunitários de saúde e a não comprovação de despesas operacionais, no valor de R$ 180.340,35. O objetivo do convênio era a execução de programas na área de saúde.
Tribunal de Contas do Estado do Paraná. Disponível em: < http://www1.tce.pr.gov.br/noticias/instituto-corpore-devera-devolver-r$-18-milhao-ao-municipio-de-curiuva/2588/N>. Acesso em 11 de junho de 2018.'
10.29. As aquisições relacionadas à empresa R. O. Pedroso & Cia Ltda. - EPP, que tem como sócio também André Luis Ulrich então marido da Presidente do Instituto Corpore, Crys Angélica Ulrich, ora recorrente, assim como os pagamentos a membro da Diretoria da entidade, corroboram essa desconfiança. Os gastos superam, juntos, o montante de R$ 120.000,00, em 2013 e 2014.
10.30. Por certo, a opção de efetuar compras em estabelecimento da própria família ou realizar pagamentos a diretores da entidade afronta os princípios da Administração Pública e integra o volumoso conjunto de indícios de desvio de finalidade dos recursos.
10.31. Por oportuno, cabe relatar que o TCE/PR, no supracitado Acórdão 4.567/17 - Segunda Câmara, da relatoria do Conselheiro Ivens Zschoerper Linhares, concluiu pelo desvio de finalidade dos recursos supostamente destinados a custos indiretos dos termos de parceria, à semelhança do posicionamento desta Corte, que ora se discute:
'Diante disso, corroborando a análise da unidade técnica, mantém a irregularidade quanto às despesas realizadas a título de taxas administrativas disfarçadas e afins, uma vez que seria necessária a completa demonstração dos repasses recebidos e das despesas indiretas incorridas pela OSCIP durante os anos de 2010 a 2015, suportadas por documentação comprobatória, bem como a exposição dos critérios de rateio adotados e evidências quanto à economicidade dos gastos, o que não foi atendido.'
10.32. Assim, conjunto robusto de indícios convergentes e harmônicos, como volumosas aquisições de pessoas jurídicas da própria família, pagamentos a escritórios de advocacia, financiamentos, dentre outros, ausência de critérios confiáveis na delimitação das despesas indiretas e não comprovação da relação dos gastos com o termo de parceria, ainda que indireta, constitui prova de desvio de finalidade de recursos destinados a rubricas como taxa de administração, fomento ou custo indireto em ajustes celebrados com Oscips.
CONCLUSÃO
11. Das análises anteriores, conclui-se que:
a) A responsabilidade pela gestão dos recursos do Fundo Municipal de Saúde é do secretário de saúde (art. 9º, inciso III, da Lei 8.080/1990) . Independentemente da participação de outros agentes na prática de determinados atos de administração dos recursos, remanesce para o secretário a responsabilidade primeira pela correta aplicação dos recursos e pelo alcance dos objetivos estabelecidos no Sistema Único de Saúde;
b) É possível a aplicação concomitante, ao mesmo responsável e no mesmo processo, das multas previstas nos artigos 57 e 58 da Lei 8.443/92, quando a primeira penalidade está vinculada ao débito que foi objeto de citação e a segunda, às irregularidades que foram objeto de audiência;
c) Não há amparo legal na contratação de mão de obra por entidade interposta mediante a celebração de termo de parceria com Oscip ou de instrumentos congêneres, tais como convênios, termos de cooperação ou termos de fomento, firmados com entidades sem fins lucrativos. O termo de parceria é modalidade de ajuste destinada à promoção de mútua cooperação da entidade qualificada como Oscip com o Poder Público, para o fomento e a execução das atividades de interesse público previstas no art. 3º da Lei 9.790/1999, com natureza jurídica diversa da do contrato;
d) de acordo com o artigo 11 da lei 9.790/1999, a execução do objeto do Termo de Parceria será acompanhada e fiscalizada por órgão do Poder Público da área de atuação correspondente à atividade fomentada, e pelos Conselhos de Políticas Públicas das áreas correspondentes de atuação existentes, em cada nível de governo;
e) Não obstante se deva discutir seriamente a atuação do Tribunal em caso de fraudes e desvios de recursos no âmbito do processo administrativo fiscal, a jurisprudência desta Casa é pacífica no sentido de que não cabe ao TCU interferir na interpretação da legislação tributária, discutindo temas como cálculo e lançamento de tributos, decadência e prescrição tributárias e inscrição de crédito tributário em dívida ativa, atribuição dos órgãos arrecadadores, por exemplo;
f) Conforme interpretação do artigo 113, §2º; c/c o parágrafo único do artigo 194, todos do Código Tributário Nacional, a imunidade tributária não desobriga a entidade beneficiária da emissão das respectivas notas fiscais, por se tratar de obrigação acessória, exceto quando expressamente autorizada pela legislação federal, estadual e municipal pertinente, bem como em eventual ajuste firmado com o Poder Público;
g) Os custos indiretos passíveis de serem pagos com recursos vinculados a termos de parceria firmados com o Poder Público devem, comprovadamente, ser aqueles necessários à execução do objeto, mesmo não alocáveis diretamente, não estar vinculados a qualquer outro ajuste, com lógica de formação razoável, além de serem empregados respeitando-se os princípios básicos da Administração Pública; e
h) Conjunto robusto de indícios convergentes e harmônicos, como volumosas aquisições de pessoas jurídicas da própria família, pagamentos a escritórios de advocacia, financiamentos, ausência de critérios confiáveis na delimitação das despesas indiretas e não comprovação da relação dos gastos com o termo de parceria, ainda que indireta, constitui prova de desvio de finalidade de recursos destinados a rubricas como taxa de administração, fomento ou custo indireto em ajustes celebrados com Oscips.
11.1. Assim, os argumentos apresentados pelos recorrentes não têm o condão de alterar a deliberação recorrida, impondo-se a manutenção do julgado em seus exatos termos.
PROPOSTA DE ENCAMINHAMENTO
12. Diante do exposto, com fundamento nos artigos 32, inciso I; e 33, da Lei 8.443/1992, submetem-se os autos à consideração superior, com posterior encaminhamento ao Ministério Público junto ao Tribunal de Contas da União e ao Gabinete do Relator, propondo:
a) conhecer dos recursos interpostos e, no mérito, negar-lhes provimento;
b) comunicar a deliberação que vier a ser proferida por esta Corte à recorrente e aos demais interessados."
É o relatório.

8.1. Edgard Hermelino Leite Junior (92.114/OAB-SP) e outros, representando Crys Angélica Ribeiro de Carvalho;  
8.2. Adriane Terebinto Di Bacco (49.023/OAB-PR), representando Aparecida Lúcia Darcin Rigo e Ailthon Januário Pereira.

Procurador Marinus Eduardo De Vries Marsico.

TOMADA DE CONTAS ESPECIAL CONSTITUÍDA EM ATENDIMENTO AO ACÓRDÃO 1.853/2015-PLENÁRIO. RELATÓRIO DE AUDITORIA. FISCALIZAÇÃO DE ORIENTAÇÃO CENTRALIZADA. LEGALIDADE DA GESTÃO DOS VALORES FINANCEIROS TRANSFERIDOS A ORGANIZAÇÕES DA SOCIEDADE CIVIL DE INTERESSE PÚBLICO (OSCIP). INEXECUÇÃO DO OBJETO PRINCIPAL DOS TERMOS DE PARCERIAS. AUSÊNCIA DE FISCALIZAÇÃO DA EXECUÇÃO E DE CONTROLES CAPAZES DE DEMONSTRAR QUE OS SERVIÇOS PAGOS FORAM EFETIVAMENTE PRESTADOS. AUSÊNCIA DE DOCUMENTOS IDÔNEOS PARA RESPALDAR PAGAMENTOS DE DESPESAS PÚBLICAS. DESVIO DE FINALIDADE. CITAÇÃO. AUDIÊNCIA. REJEIÇÃO DAS ALEGAÇÕES DE DEFESA. ACOLHIMENTO DAS RAZÕES DE JUSTFICATIVA DE ALGUNS RESPONSÁVEIS. REJEIÇÃO DAS RAZÕES DE JUSTIFICATIVA DE OUTROS. CONTAS IRREGULARES. DÉBITO. MULTAS. arrestro de bens dos responsáveis julgados em débito. RECURSOS DE RECONSIDERAÇÃO. CONHECIMENTO. ARGUMENTOS INSUFICIENTES PARA REFORMA DO JULGADO. NEGATIVA DE PROVIMENTO.

TOMADA DE CONTAS ESPECIAL (TCE)

Secretaria de Recursos (Serur); Secretaria de Controle Externo de Tomada de Contas Especial (SecexTCE).

Em julgamento recursos de reconsideração interpostos por Aparecida Lúcia Darcin Rigo, Ailthon Januário Pereira, Crys Angélica Ribeiro de Carvalho e pelo Instituto Corpore para o Desenvolvimento da Qualidade de Vida contra o Acórdão 2.433/2017, retificado, por inexatidão material, pelo Acórdão 2628/2017-TCU-Plenário. 
Por meio do Acórdão 2433/2017-TCU-Plenário, no que interessa aos recorrentes, este Tribunal julgou irregulares as contas de Ailthon Januário Pereira, Crys Angélica Ribeiro de Carvalho, e do Instituto Corpore, condenando-lhes em débito e aplicando-lhes a multa prevista no art. 57 da Lei 8.443/1992. Aplicou, ainda, a multa prevista no inciso II do art. 58 do mencionado diploma legal a Ailthon Januário Pereira e a Aparecida Lúcia Darcin Rigo.
Cuidam os autos, em sua origem, de Tomada de Constas Especial autuada por força do Acórdão 1853/2015-TCU-Plenário, mediante conversão de processo de auditoria (TC Processo 024.432/2014-8) , que avaliou a terceirização de serviços médicos com recursos financeiros do Sistema Único de Saúde (SUS) pelo estado e municípios do Paraná, em especial a legalidade da gestão dos valores financeiros transferidos a Organizações da Sociedade Civil de Interesse Público (Oscip) . 
Para breve contextualização dos fatos, nos exercícios de 2013 e 2014, o Município de Bela Vista do Paraíso/PR celebrou, com vistas à terceirização de serviços médicos, os Termos de Parceria 13/2010 e 48/2010 com o Instituto Corpore, com aportes financeiros de R$ 2.763.948,69 (2013) e R$ 2.763.641,20 (2014) , dos quais R$ 1.512.430,78 (2013) e R$ 1.568.187,42 (2014) eram provenientes do Fundo Nacional de Saúde (FNS) .
Na auditoria, foram constatadas irregularidades na fiscalização da execução desses ajustes, bem como a inexistência de documentos ou controles capazes de demonstrar que os serviços pagos foram efetivamente prestados, fatos que comprometeram a própria demonstração sobre a efetiva execução dos objetos pactuados. 
Conforme consignado no voto condutor do Acórdão 1853/2015-TCU-Plenário, não havia "registro dos controles de frequência dos profissionais de saúde, das respectivas folhas de pagamento e guias de recolhimento de encargos previdenciários, assim como dos atendimentos realizados", irregularidades que impossibilitaram o estabelecimento do nexo de causalidade entre os recursos federais transferidos ao município e os pagamentos realizados.
Diante disso, o Acórdão 1853/2015-TCU-Plenário determinou, em síntese:
2.1. a citação Ailthon Januário Pereira, Crys Angélica Ribeiro de Carvalho, e do Instituto Corpore em decorrência: (a) do pagamento de despesas sem a comprovação da execução dos serviços previstos nos termos de parceria; e (b) do pagamento de despesas operacionais que não guardam a necessária correlação com a execução dos objetos pactuados; 
2.2. a audiência de Aparecida Lucia Darcin Rigo e Ailthon Januário Pereira, ocupantes do cargo de Diretores do Departamento de Saúde municipal em períodos distintos, por deixarem de exigir a plena execução do objeto dos Termos de Parcerias 13 e 48/2010 e deixarem de providenciar a rescisão desses ajustes, caso constatada a incapacidade técnica da Oscip.
Apesar de a citação dos responsáveis ter ocorrido pelo montante integral dos recursos federais do SUS aportados no biênio de 2013/2014 nos termos de parceria sob exame, o Relator a quo, Ministro Benjamin Zymler, manifestou-se quanto à existência de dano parcial, no montante de R$ 722.192,08, divididos em R$ 435.425,12 (2013) e R$ 286.766,96 (2014) . Esses valores são referentes ao custeio de gastos indiretos do Instituto Corpore, os quais caracterizaram desvio de finalidade na execução dos termos de parceria em questão.
Nesta oportunidade, os recorrentes buscam impugnar a decisão desta Corte aduzindo as seguintes questões:
2.3. se caberia serem responsabilizados pelas irregularidades descritas nos autos e se eles têm condição de pagar os valores de débito e multa que lhe foram imputados (argumento apresentado por Aparecida Lúcia Darcin Rigo e Ailthon Januário Pereira) ;
2.4. se foi regular a multa imputada a Ailthon Januário Pereira com base no artigo 57 da Lei 8.443/1992;
2.5. se ocorreu a terceirização irregular de profissionais de saúde nos Termos de Parceria 13/2010 e 48/2010;
2.6. se a fiscalização dos Termos de Parceria 13/2010 e 48/2010, nos exercícios de 2013 e 2014, foi regular;
2.7. se foram regulares os pagamentos efetuados ao Instituto Corpore com base em meros recibos emitidos pela Oscip e não em notas fiscais e se a entidade estaria obrigada ao recolhimento de contribuições patronais para a seguridade social obrigatórias sobre a folha de pagamentos e o faturamento auferido;
2.8. se o emprego dos recursos a título de 'fomento de atividades' foi regular.
Examinadas as razões recursais, a Secretaria de Recursos (Serur) concluiu que não foram trazidos elementos suficientes para alterar a deliberação recorrida, razão pela qual, com a concordância do Ministério Público junto ao TCU, propõe o não provimento dos apelos recursais.
II
Preliminarmente, ratifico o despacho exarado no sentido de que os presentes recursos devem ser conhecidos, por preencherem os requisitos de admissibilidade previstos na Lei 8.443/1992.
Quanto ao mérito, acolho o encaminhamento sugerido pela Serur e pelo Ministério Público junto ao TCU, razão pela qual incorporo seus fundamentos às minhas razões de decidir.
Com relação à ilegalidade verificada nos autos, a jurisprudência desta Corte de Contas tem apontado pela impossibilidade de utilizar o termo de parceria - instrumento criado para disciplinar relações de interesses recíprocos (regime de mútua cooperação) - para terceirização de mão de obra, negócio jurídico em que os interesses são contrapostos, como bem ressaltado no voto condutor do acórdão recorrido, itens 15 a 25. 
Em suma, o termo de parceria estabelece um vínculo de cooperação entre os partícipes para o fomento e a execução de atividades previstas no art. 3º da Lei 9.790/1999. Trata-se, portanto, de instrumento que disciplina interesses convergentes, em regime de mútua cooperação, de natureza jurídica diversa do contrato, o que afasta a possibilidade de celebração desse tipo de ajuste para o fornecimento de mão de obra terceirizada, ainda que, no caso concreto, tenham sido executadas outras atividades, como as alegadas consultorias e ações comemorativas e pedagógicas. 
O termo de parceria também não pode ser confundido com o contrato de gestão previsto na Lei 9.637/1998, instrumento que permite ao Poder Público a formação de parceria com uma Organização Social (OS) . Essa distinção foi adequadamente abordada no item 24 do voto condutor do acórdão recorrido, a seguir transcrito:
"24. Há uma nítida distinção entre a natureza das Organizações Sociais, cuja qualificação foi prevista na Lei 9.637/1998, e das Oscip. As primeiras seriam contratadas para assumir serviços já prestados pelo Estado, enquanto as últimas prestariam determinados serviços de interesse coletivo, que viessem a ser apoiados pelo poder público. Assim, a Oscip deveria desenvolver projetos próprios de interesse social, bem como atividades de interesse coletivo por seus próprios meios, recebendo o auxílio financeiro do poder público por meio da celebração de um termo de parceria."
O entendimento que ora adoto se coaduna com a jurisprudência desta Corte de Contas, registrado no seguinte enunciado da jurisprudência selecionada (Acórdão 352/2016-TCU-Plenário, Rel. Ministro Benjamin Zymler) :
"Não há amparo legal para a contratação de mão de obra mediante a celebração de termos de parceria com Oscip ou de instrumentos congêneres (convênios, termos de colaboração, termos de fomento) com entidades sem fins lucrativos."
Desse modo, acompanho as conclusões da unidade técnica no sentido de que o termo de parceria celebrado com Oscip não se coaduna com a contratação de entidade para o fornecimento de mão de obra.
No caso, apesar de o escopo pactuado se referir, de forma ampla, a serviços de consultoria, assessoria e treinamento de pessoal, a planilha dos preços propostos pelo Instituto Corpore, bem como a prestação de contas apresentada pela entidade, demonstram que as despesas envolviam basicamente gastos com salários e encargos de pessoal, caracterizando o fornecimento de mão de obra, em detrimento do que fora planejado nos concursos de projeto.
III
Com relação ao débito, o TCU, adotando postura conservadora e benéfica aos responsáveis, acatou os gastos relativos aos pagamentos dos profissionais de saúde terceirizados, demonstrados por meio das folhas de pagamentos acostadas aos autos (itens 55 a 57 do voto condutor do acórdão recorrido) . O montante a ser ressarcido ficou, assim, reduzido aos valores pagos a título de despesas operacionais (R$ 722.192,08) , gastos indiretos que não guardavam correlação necessária com a execução dos objetivos pactuados. 
Em suas razões recursais, o Instituto Corpore reapresenta, buscando afastar o valor que lhe foi imputado, os mesmos argumentos trazidos nas alegações de defesa, acerca de sua isenção tributária. Contudo, conforme expus, a condenação fundamentou-se na ausência de demonstração da correlação das despesas indiretas com os objetivos pactuados, não havendo qualquer relação ou pertinência com a matéria tributária. Essa mesma conclusão foi registrada nos itens 45 e 46 do voto condutor do acórdão recorrido:
"45. Com base nos problemas com recolhimentos de impostos e contribuições sociais observados pela equipe de auditoria, enfatizo que a matéria já foi levada ao conhecimento da Receita Federal do Brasil por ocasião da prolação do Acórdão 1853/2015-TCU-Plenário, deliberação originária desta TCE. Ocorre que a manifestação de defesa ora apresentada, ainda que acolhida, não elidiria o débito, pois não se está discutindo se o Instituto Corpore possui ou não isenção tributária. 
46.	 Objetivamente, o débito a ser imputado decorre de a Oscip ter recebido pagamentos, oriundos de recursos federais, que corresponderiam a serviços sobre os quais incidiriam contribuições sociais, sem ter demonstrado a efetiva prestação de serviços, bem como comprovado os gastos efetuados por meio de documentos hábeis." (destaquei) 
Assim, como o efeito devolutivo dos recursos se adstringe, quanto à extensão, à matéria julgada e impugnada, matérias que não foram objeto de pronunciamento do órgão a quo, não se inserem no âmbito de cognição do órgão ad quem.
Nesse contexto, acompanho o posicionamento da unidade instrutora quanto à necessidade de demonstração da relação de pertinência entre os custos indiretos da entidade e a consecução dos objetivos pactuados nos termos de parceria firmados. A alegação de que os termos de parceria previam o rateio desses custos entre os diversos termos de parceira firmados pelo Instituto não torna legítimas despesas que não contribuíram para os objetivos pactuados. 
Como bem ressaltou o relator a quo, há gastos com, por exemplo, honorários advocatícios, nos montantes de R$ 166.007,50 (2013) e R$ 42.688,86 (2014) que, por não apresentarem pertinência com a execução dos objetos previstos nos termos de parceria, não poderiam ser objeto de rateio. Conforme informa a unidade instrutora, esses gastos referem-se, grande parte, a defesas judiciais do Instituto em ações de improbidade administrativa e causas trabalhistas, dispêndios que não apresentam correlação com a consecução dos objetivos pactuados nos termos de parceria.
Assim, tendo em vista o dever de prestar contas do Instituto e, dessa forma, comprovar a pertinência desses valores, bem como demonstrar a ausência de duplicidade dos gastos com relação a outros ajustes firmados, não há como acolher os argumentos apresentados pelo recorrente.
IV
Com relação à responsabilização dos diretores do Departamento de Saúde à época dos fatos, corroboro as conclusões da Serur, cujos fundamentos incorporo às minhas razões de decidir. Os argumentos apresentados nas razões recursais não são suficientes para afastar as condutas que foram imputadas aos gestores ou alterar o juízo de reprovabilidade de seus atos.
Ouvidos em audiência, os diretores foram responsabilizados por: (a) deixar de exigir a plena execução do objeto dos Termos de Parcerias 13 e 48/2010, conforme definido nos editais dos Concursos de Projetos 1/2009 e 1/2010; e (b) deixar de providenciar a rescisão dos ajustes, caso constatada a incapacidade técnica da Oscip (ofícios às peças 148 e 150) .
Ailthon Januário Pereira foi, ainda, condenado por não exigir comprovação da vinculação das despesas que constam no rol do Relatório de Contabilidade da Oscip e aceitar que esses gastos, os quais não foram pagos com transferências bancárias de contas específicas dos termos de parceria, fossem considerados despesas operacionais dos ajustes firmados.
Quanto às condutas praticadas, Aparecida Lucia Darcin Rigo foi responsável por solicitar a autorização para realização dos dois procedimentos, os quais culminaram na celebração dos termos de parceria sob exame (peça 21, p. 1-3 e peça 35, p. 1-3) . Ailthon Januário Pereira, por sua vez, foi responsável por acompanhar e fiscalizar os termos de parceria, bem como autorizar e atestar as ações do Instituto Corpore.
Em síntese, os recorrentes refutam o poder decisórios de suas ações, as quais estariam limitadas a meros atos de execução, de forma a excluir suas condutas da relação de causalidade pelas irregularidades constatadas nos autos.
Não há como acolher essa tese. Conforme ressaltou a Serur, a responsabilidade pela gestão dos recursos do Fundo Municipal de Saúde é, nos termos do art. 9º, inciso III, da Lei 8.080/1990, do secretário de saúde, função exercida pelos recorrentes. Desse modo, não obstante a atuação de outros agentes na administração desses recursos, remanesce para o secretário a responsabilidade por essa gestão.
Assim, considerando as atribuições dos recorrentes, responsáveis pela formação ou supervisão da terceirização indevida de mão de obra mediante celebração de termos de parceria, bem como as decisões por eles adotadas e as consequentes irregularidades delas advindas, não vislumbro fundamentos para a reforma do acórdão ora recorrido.
V
Com relação aos demais argumentos apresentados nas razões recursais, acompanho as conclusões da unidade instrutora, expostas a seguir:
2.9. conforme pacífica jurisprudência desta Corte, as precárias condições financeiras do responsável não são motivo para deixar de apená-lo;
2.10. é possível a aplicação concomitante de multas com amparo nos artigos 57 e 58 da Lei 8.443/1992, desde que a multa prevista no artigo 58 decorra de irregularidade distinta daquela que originou o débito;
2.11. a execução do objeto do termo de parceria deve ser acompanhada e fiscalizada por órgão do Poder Público da área de atuação correspondente à atividade fomentada, e pelos Conselhos de Políticas Públicas das áreas correspondentes de atuação existentes, em cada nível de governo, em consonância com o exposto no art. 11 da lei 9.790/1999;
2.12. a jurisprudência desta Corte é pacífica no sentido de que não cabe ao TCU interferir na interpretação da legislação tributária;
Por fim, não vislumbro a alegada violação aos princípios do contraditório e da ampla defesa quanto ao fato de o Tribunal cominar multa ao recorrente, fundada no art. 57 da Lei 8.443/1992, sem que essa proposta constasse da instrução da unidade técnica. Ocorre que a cominação de multa é uma consequência direta da responsabilização pelo ressarcimento do débito, conforme expressamente previsto no mencionado dispositivo legal. Ademais, o Tribunal não se vincula às conclusões da unidade técnica, que, no caso, por aparente lapso, não formulou proposta de aplicação da multa proporcional ao débito.
Verifico, portanto, a inexistência de erro de procedimento ou de julgamento capazes de ensejar a anulação ou a reforma do juízo anteriormente formulado, como pretendem os recorrentes. Feitas essas considerações, entendo que deve ser negado provimento aos presentes recursos, mantendo-se inalterada a deliberação ora impugnada.
Ante o exposto, voto por que o Tribunal adote o Acórdão que ora submeto à deliberação deste Colegiado.
TCU, Sala das Sessões Ministro Luciano Brandão Alves de Souza, em 2 de outubro de 2019.
Ministro BRUNO DANTAS 
Relator